---
title: "Choroplèthes"
author: "Dr. Elisabetta Pietrostefani"
date: today
format:
  html:
    toc: true
    toc-depth: 3
    toc-title: "Table des matières"
    number-sections: true
    code-fold: show
    code-tools: true
    theme: cosmo
    highlight-style: github
    embed-resources: true
    fig-align: center
    fig-width: 8
    fig-height: 6
execute:
  warning: false
  message: false
  echo: true
---

## Qu'est-ce qu'une carte choroplèthe ? {#sec-what}

Une **carte choroplèthe** est une représentation thématique dans laquelle chaque unité géographique (commune, département, région, pays…) est colorée selon la valeur d'une variable statistique.

C'est l'équivalent cartographique de l'histogramme : les deux permettent d'observer la **distribution spatiale** d'une variable.

::: callout-important
## La décision clé

Pourquoi une valeur donnée reçoit-elle une couleur spécifique ? Le choix de la **méthode de classification** et de la **palette de couleurs** change radicalement le message de la carte.
:::

------------------------------------------------------------------------

## Données et packages {#sec-data}

Nous utilisons `{sf}` pour les objets spatiaux, `{ggplot2}` pour toute la cartographie, et `{rnaturalearth}` pour les données géographiques françaises.

```{r}
#| label: setup
#| message: false

library(sf)                 # objets spatiaux
library(ggplot2)            # visualisation — notre outil principal
library(dplyr)              # manipulation de données
library(classInt)           # méthodes de classification
library(viridis)            # palettes perceptuellement uniformes
library(RColorBrewer)       # palettes ColorBrewer
library(scales)             # formatage des axes et légendes
library(rnaturalearth)      # données géographiques
library(rnaturalearthdata)

# Régions françaises métropolitaines
france_regions <- ne_states(country = "France", returnclass = "sf") |>
  filter(!name %in% c("Guyane française", "Martinique",
                       "Guadeloupe", "La Réunion", "Mayotte")) |>
  select(name, region, iso_3166_2, geometry)

glimpse(france_regions)
```

```{r}
#| label: add-data

# Données socio-économiques simulées
# (dans un vrai projet : read_csv() + left_join())
set.seed(42)
n <- nrow(france_regions)

france_regions <- france_regions |>
  mutate(
    taux_chomage  = round(runif(n, min = 4.5, max = 18.0), 1),
    revenu_median = round(rnorm(n, mean = 1850, sd = 280), 0),
    densite_pop   = round(exp(rnorm(n, mean = 4.8, sd = 1.2)), 0),
    part_diplomes = round(rnorm(n, mean = 28, sd = 7), 1)
  )

# Vecteur numérique brut — nécessaire pour classIntervals
chomage_vec <- france_regions |> st_drop_geometry() |> pull(taux_chomage)

# Fonction utilitaire : remplace les labels (a,b] par "a – b" (plus lisible)
clean_cut_labels <- function(x) {
  levels(x) <- gsub("\\(|\\[|\\]|\\)", "", levels(x)) |>  # retirer les crochets
    gsub(",", " – ", x = _)                                 # remplacer la virgule
  x
}

france_regions |>
  st_drop_geometry() |>
  select(name, taux_chomage, revenu_median, densite_pop) |>
  head(8) |>
  knitr::kable(caption = "Extrait des données simulées par région")
```

------------------------------------------------------------------------

## Première carte : deux syntaxes, un même résultat {#sec-first-map}

Avant de classifier, affichons simplement la géographie. Ce cours utilise `ggplot2` comme outil principal tout au long des deux jours — mais il est utile de voir une fois comment `mapsf` produit le même résultat avec une syntaxe différente.

```{r}
#| label: fig-base-mapsf
#| fig-cap: "Carte de base avec `mapsf` — syntaxe proche de la cartographie classique"

library(mapsf)

mf_map(france_regions, type = "base",
       col    = "#e8f4f8",
       border = "white",
       lwd    = 0.8)
mf_title("Régions françaises — mapsf")
mf_credits("Source : Natural Earth")
```

```{r}
#| label: fig-base-ggplot
#| fig-cap: "La même carte avec `ggplot2` — syntaxe que nous utiliserons tout au long du cours"

ggplot(france_regions) +
  geom_sf(fill = "#e8f4f8", color = "white", linewidth = 0.5) +
  labs(
    title   = "Régions françaises — ggplot2",
    caption = "Source : Natural Earth | Cours R-Carto"
  ) +
  theme_void(base_size = 13) +
  theme(plot.title = element_text(face = "bold", hjust = 0.5))
```

::: callout-note
## Pourquoi ggplot2 ?

`mapsf` est excellent pour produire des cartes rapidement avec peu de code. Nous choisissons `ggplot2` parce qu'il partage exactement la **même grammaire** que tous vos autres graphiques — histogrammes, nuages de points, boxplots. Apprendre une seule syntaxe suffit pour tout visualiser.
:::

------------------------------------------------------------------------

## Méthodes de classification {#sec-classification}

Le choix de la méthode de classification est **la décision cartographique la plus importante**. Voyons les quatre principales méthodes appliquées au taux de chômage.

### Aperçu de la distribution

Toujours examiner la distribution avant de cartographier.

```{r}
#| label: fig-distribution
#| fig-cap: "Distribution du taux de chômage simulé par région"
#| fig-height: 4

ggplot(france_regions, aes(x = taux_chomage)) +
  geom_histogram(binwidth = 1.5, fill = "#2c7bb6", color = "white", alpha = 0.85) +
  geom_density(aes(y = after_stat(count) * 1.5),
               color = "#d7191c", linewidth = 1) +
  labs(
    title    = "Distribution du taux de chômage par région",
    subtitle = "Données simulées à des fins pédagogiques",
    x = "Taux de chômage (%)",
    y = "Nombre de régions"
  ) +
  theme_minimal(base_size = 13) +
  theme(plot.title = element_text(face = "bold"))
```

### Méthode 1 — Intervalle égal (*equal interval*)

Divise la plage des valeurs en intervalles de largeur identique, **indépendamment de la distribution des données**.

```{r}
#| label: fig-equal-interval
#| fig-cap: "Classification par intervalles égaux"

breaks_equal <- classIntervals(chomage_vec, n = 5, style = "equal")

france_regions <- france_regions |>
  mutate(classe_equal = cut(taux_chomage,
                             breaks = breaks_equal$brks,
                             include.lowest = TRUE,
                             dig.lab = 4,
                             ordered_result = TRUE) |> clean_cut_labels())

ggplot(france_regions) +
  geom_sf(aes(fill = classe_equal), color = "white", linewidth = 0.4) +
  scale_fill_brewer(palette = "YlOrRd", name = "Taux de\nchômage (%)") +
  labs(
    title    = "Intervalle égal (n = 5)",
    subtitle = "Chaque classe couvre un intervalle de valeurs identique",
    caption  = "Données simulées | Cours R-Carto"
  ) +
  theme_void(base_size = 12) +
  theme(plot.title    = element_text(face = "bold", hjust = 0.5),
        plot.subtitle = element_text(color = "grey40", hjust = 0.5),
        legend.position = "right")

cat("Bornes — intervalle égal :", round(breaks_equal$brks, 1), "\n")
```

::: callout-warning
## Attention avec l'intervalle égal

Si la distribution est asymétrique, cette méthode peut créer des classes **presque vides** et des classes **très peuplées**, rendant la carte peu informative.
:::

### Méthode 2 — Quantiles (*quantile*)

Chaque classe contient le **même nombre d'observations**, indépendamment des valeurs numériques.

```{r}
#| label: fig-quantiles
#| fig-cap: "Classification par quantiles"

breaks_quantile <- classIntervals(chomage_vec, n = 5, style = "quantile")

france_regions <- france_regions |>
  mutate(classe_quantile = cut(taux_chomage,
                                breaks = breaks_quantile$brks,
                                include.lowest = TRUE,
                                dig.lab = 4,
                                ordered_result = TRUE) |> clean_cut_labels())

ggplot(france_regions) +
  geom_sf(aes(fill = classe_quantile), color = "white", linewidth = 0.4) +
  scale_fill_brewer(palette = "YlOrRd", name = "Taux de\nchômage (%)") +
  labs(
    title    = "Quantiles (n = 5)",
    subtitle = "Chaque classe contient le même nombre de régions",
    caption  = "Données simulées | Cours R-Carto"
  ) +
  theme_void(base_size = 12) +
  theme(plot.title    = element_text(face = "bold", hjust = 0.5),
        plot.subtitle = element_text(color = "grey40", hjust = 0.5),
        legend.position = "right")

cat("Bornes — quantiles :", round(breaks_quantile$brks, 1), "\n")
```

::: callout-tip
## Quand utiliser les quantiles ?

Idéal pour **comparer les régions entre elles** (les 20% les plus élevés vs les 20% les plus faibles). Attention : peut regrouper dans la même classe des valeurs numériquement très différentes.
:::

### Méthode 3 — Jenks / Ruptures naturelles (*natural breaks*)

Minimise la variance **au sein** de chaque classe et maximise la variance **entre** les classes.

```{r}
#| label: fig-jenks
#| fig-cap: "Classification de Jenks — optimise la cohérence interne des classes"

breaks_jenks <- classIntervals(chomage_vec, n = 5, style = "jenks")

france_regions <- france_regions |>
  mutate(classe_jenks = cut(taux_chomage,
                             breaks = breaks_jenks$brks,
                             include.lowest = TRUE,
                             dig.lab = 4,
                             ordered_result = TRUE) |> clean_cut_labels())

ggplot(france_regions) +
  geom_sf(aes(fill = classe_jenks), color = "white", linewidth = 0.4) +
  scale_fill_brewer(palette = "YlOrRd", name = "Taux de\nchômage (%)") +
  labs(
    title    = "Jenks / Ruptures naturelles (n = 5)",
    subtitle = "Les bornes suivent les sauts naturels de la distribution",
    caption  = "Données simulées | Cours R-Carto"
  ) +
  theme_void(base_size = 12) +
  theme(plot.title    = element_text(face = "bold", hjust = 0.5),
        plot.subtitle = element_text(color = "grey40", hjust = 0.5),
        legend.position = "right")

cat("Bornes — Jenks :", round(breaks_jenks$brks, 1), "\n")
```

### Méthode 4 — Écart-type (*standard deviation*)

Les classes sont définies par rapport à la **moyenne**, en multiples d'écart-type. Très utile pour mettre en évidence les valeurs atypiques.

```{r}
#| label: fig-sd
#| fig-cap: "Classification par écart-type — met en évidence les valeurs atypiques"

breaks_sd <- classIntervals(chomage_vec, n = 5, style = "sd")

france_regions <- france_regions |>
  mutate(classe_sd = cut(taux_chomage,
                          breaks = breaks_sd$brks,
                          include.lowest = TRUE,
                          dig.lab = 4,
                          ordered_result = TRUE) |> clean_cut_labels())

ggplot(france_regions) +
  geom_sf(aes(fill = classe_sd), color = "white", linewidth = 0.4) +
  scale_fill_brewer(palette = "RdBu", direction = -1,
                    name = "Taux de\nchômage (%)") +
  labs(
    title    = "Écart-type",
    subtitle = paste0("Moyenne : ", round(mean(chomage_vec), 1),
                      "% | Écart-type : ", round(sd(chomage_vec), 1), "%"),
    caption  = "Données simulées | Cours R-Carto"
  ) +
  theme_void(base_size = 12) +
  theme(plot.title    = element_text(face = "bold", hjust = 0.5),
        plot.subtitle = element_text(color = "grey40", hjust = 0.5),
        legend.position = "right")
```

### Comparaison visuelle des quatre méthodes

```{r}
#| label: fig-comparaison
#| fig-cap: "Position des bornes de chaque méthode sur la distribution"
#| fig-height: 7
#| fig-width: 10

bornes <- data.frame(
  valeur  = c(breaks_equal$brks, breaks_quantile$brks,
              breaks_jenks$brks, breaks_sd$brks),
  methode = rep(
    c("Intervalle égal", "Quantiles", "Jenks", "Écart-type"),
    times = c(length(breaks_equal$brks),   length(breaks_quantile$brks),
              length(breaks_jenks$brks),    length(breaks_sd$brks))
  )
) |>
  mutate(methode = factor(methode,
                           levels = c("Intervalle égal", "Quantiles",
                                      "Jenks", "Écart-type")))

histo <- data.frame(x = chomage_vec)

ggplot() +
  geom_histogram(data = histo, aes(x = x),
                 binwidth = 1.2, fill = "#cce5f0", color = "white") +
  geom_vline(data = bornes, aes(xintercept = valeur),
             color = "#d7191c", linewidth = 0.8, linetype = "dashed") +
  facet_wrap(~methode, nrow = 2) +
  labs(
    title   = "Position des bornes selon la méthode de classification",
    x       = "Taux de chômage (%)",
    y       = "Nombre de régions",
    caption = "Les lignes rouges indiquent les bornes de chaque classe"
  ) +
  theme_minimal(base_size = 12) +
  theme(plot.title   = element_text(face = "bold", hjust = 0.5),
        strip.text   = element_text(face = "bold"),
        plot.caption = element_text(color = "grey50", size = 9))
```

------------------------------------------------------------------------

## Choix de la palette de couleurs {#sec-palette}

La palette doit correspondre à la **nature de la variable** et à l'**objectif de la carte**.

### Palettes séquentielles — variables continues unidirectionnelles

Pour des variables qui vont du bas vers le haut (chômage, densité, revenu).

```{r}
#| label: fig-sequential
#| fig-cap: "Palette séquentielle (viridis) — lisible en noir et blanc et pour les daltoniens"

ggplot(france_regions) +
  geom_sf(aes(fill = taux_chomage), color = "white", linewidth = 0.4) +
  scale_fill_viridis_c(
    option = "viridis",
    name   = "Taux de\nchômage (%)",
    labels = label_number(suffix = "%")
  ) +
  labs(
    title    = "Palette séquentielle : viridis",
    subtitle = "Continue, sans classification préalable",
    caption  = "Données simulées | Cours R-Carto"
  ) +
  theme_void(base_size = 12) +
  theme(plot.title      = element_text(face = "bold", hjust = 0.5),
        plot.subtitle   = element_text(color = "grey40", hjust = 0.5),
        legend.key.height = unit(1.5, "cm"))
```

### Palettes divergentes — variables bipolaires

Pour des variables organisées autour d'un point central (écart à la moyenne, variation positive/négative).

```{r}
#| label: fig-diverging
#| fig-cap: "Palette divergente (RdBu) pour l'écart au revenu médian"

france_regions <- france_regions |>
  mutate(ecart_revenu = revenu_median - median(revenu_median))

ggplot(france_regions) +
  geom_sf(aes(fill = ecart_revenu), color = "white", linewidth = 0.4) +
  scale_fill_distiller(
    palette   = "RdBu",
    direction = 1,
    name      = "Écart au\nmédian (€)",
    labels    = label_number()
  ) +
  labs(
    title    = "Palette divergente : RdBu",
    subtitle = "Bleu = au-dessus du médian national | Rouge = en dessous",
    caption  = "Données simulées | Cours R-Carto"
  ) +
  theme_void(base_size = 12) +
  theme(plot.title      = element_text(face = "bold", hjust = 0.5),
        plot.subtitle   = element_text(color = "grey40", hjust = 0.5),
        legend.key.height = unit(1.5, "cm"))
```

### Palettes catégorielles — données nominales

Pour des variables sans ordre (vote majoritaire, type de zone, catégorie d'usage du sol).

```{r}
#| label: fig-categorical
#| fig-cap: "Palette catégorielle — 3 niveaux de chômage"

france_regions <- france_regions |>
  mutate(zone = case_when(
    taux_chomage < 8  ~ "Faible chômage",
    taux_chomage < 12 ~ "Chômage modéré",
    TRUE              ~ "Chômage élevé"
  ),
  zone = factor(zone, levels = c("Faible chômage",
                                  "Chômage modéré",
                                  "Chômage élevé")))

ggplot(france_regions) +
  geom_sf(aes(fill = zone), color = "white", linewidth = 0.4) +
  scale_fill_manual(
    values = c("Faible chômage"  = "#2c7bb6",
               "Chômage modéré" = "#ffffbf",
               "Chômage élevé"  = "#d7191c"),
    name = "Niveau de\nchômage"
  ) +
  labs(
    title    = "Palette catégorielle : 3 niveaux",
    subtitle = "Pas de dégradé — les catégories n'ont pas d'ordre implicite de couleur",
    caption  = "Données simulées | Cours R-Carto"
  ) +
  theme_void(base_size = 12) +
  theme(plot.title    = element_text(face = "bold", hjust = 0.5),
        plot.subtitle = element_text(color = "grey40", hjust = 0.5))
```

------------------------------------------------------------------------

## Carte complète : tous les éléments réunis {#sec-full-map}

Une carte publiable doit comporter : titre, sous-titre, légende, et source.

```{r}
#| label: fig-full-map
#| fig-cap: "Carte choroplèthe complète avec tous les éléments cartographiques"
#| fig-height: 8

ggplot(france_regions) +
  geom_sf(aes(fill = classe_jenks), color = "white", linewidth = 0.4) +
  scale_fill_brewer(
    palette = "YlOrRd",
    name    = "Taux de chômage (%)\n[Jenks, n = 5]"
  ) +
  labs(
    title    = "Taux de chômage par région",
    subtitle = "France métropolitaine — données simulées",
    caption  = "Source : données simulées à des fins pédagogiques\nCours R-Carto | Dr. E. Pietrostefani"
  ) +
  theme_void(base_size = 13) +
  theme(
    plot.title        = element_text(face = "bold", size = 16, hjust = 0.5),
    plot.subtitle     = element_text(color = "grey40", hjust = 0.5,
                                      margin = margin(b = 8)),
    plot.caption      = element_text(color = "grey55", size = 9,
                                      hjust = 0, margin = margin(t = 10)),
    legend.position   = "right",
    legend.title      = element_text(face = "bold", size = 10),
    legend.key.height = unit(0.9, "cm"),
    plot.margin       = margin(10, 20, 10, 20),
    plot.background   = element_rect(fill = "white", color = NA)
  )
```

### Choroplèthe + symboles proportionnels

`ggplot2` permet de superposer facilement plusieurs couches — ici une choroplèthe et des cercles proportionnels sur les centroïdes.

```{r}
#| label: fig-prop-symbols
#| fig-cap: "Combinaison choroplèthe (revenu) + symboles proportionnels (densité)"
#| fig-height: 8

centroids <- france_regions |>
  st_centroid() |>
  mutate(lon = st_coordinates(geometry)[, 1],
         lat = st_coordinates(geometry)[, 2])

ggplot(france_regions) +
  geom_sf(aes(fill = revenu_median), color = "white", linewidth = 0.4) +
  scale_fill_distiller(
    palette   = "Blues",
    direction = 1,
    name      = "Revenu\nmédian (€)",
    labels    = label_comma(suffix = " €")
  ) +
  geom_point(
    data  = centroids,
    aes(x = lon, y = lat, size = densite_pop),
    color = "#d7191c", alpha = 0.65
  ) +
  scale_size_continuous(
    name   = "Densité\n(hab/km²)",
    range  = c(1, 10),
    breaks = c(50, 200, 500, 1000)
  ) +
  labs(
    title    = "Revenu médian et densité de population",
    subtitle = "Choroplèthe + symboles proportionnels",
    caption  = "Source : données simulées | Cours R-Carto"
  ) +
  theme_void(base_size = 12) +
  theme(
    plot.title      = element_text(face = "bold", size = 14, hjust = 0.5),
    plot.subtitle   = element_text(color = "grey40", hjust = 0.5),
    plot.caption    = element_text(color = "grey55", size = 9),
    legend.position = "right",
    plot.background = element_rect(fill = "white", color = NA),
    plot.margin     = margin(10, 20, 10, 20)
  )
```

------------------------------------------------------------------------

## Résumé : quelle méthode choisir ? {#sec-summary}

| Méthode | Quand l'utiliser | Attention |
|----|----|----|
| **Intervalle égal** | Distribution relativement uniforme | Classes vides si distribution asymétrique |
| **Quantiles** | Comparer les positions relatives | Peut regrouper des valeurs très différentes |
| **Jenks** | Usage général, distribution quelconque | Calcul plus long sur grands jeux de données |
| **Écart-type** | Mettre en évidence les anomalies | Nécessite une distribution proche de la normale |
| **Valeurs uniques** | Variables catégorielles nominales | Ne pas utiliser pour des données continues |

**Nombre de classes :** entre **5 et 7** pour la plupart des cartes. Au-delà de 12, la lecture devient difficile.

::: callout-tip
## Règle pratique

Testez toujours **plusieurs méthodes** et choisissez celle qui :

1.  Reflète honnêtement la distribution réelle
2.  Met en valeur le message géographique souhaité
3.  Est compréhensible pour votre audience

Les choix cartographiques sont des **choix éditoriaux** — ils ne sont jamais neutres.
:::

------------------------------------------------------------------------

## Exercice pratique {#sec-exercise}

::: callout-note
## À vous de jouer !

Avec les données `france_regions` chargées dans ce document :

1.  Cartographiez `part_diplomes` avec **3 méthodes de classification** en `ggplot2`
2.  Pour chaque carte, justifiez en une phrase pourquoi cette méthode est adaptée (ou non)
3.  Choisissez la palette la plus appropriée et justifiez votre choix
4.  Produisez une carte finale complète avec titre, sous-titre, légende et source

**Bonus :** Superposez `densite_pop` en symboles proportionnels sur votre carte finale.
:::

```{r}
#| label: exercice
#| eval: false

# Votre code ici — remplacez les ... par vos paramètres
diplomes_vec <- france_regions |> st_drop_geometry() |> pull(part_diplomes)
breaks_ex    <- classIntervals(diplomes_vec, n = 5, style = "...")

france_regions <- france_regions |>
  mutate(classe_ex = cut(part_diplomes,
                          breaks = breaks_ex$brks,
                          include.lowest = TRUE,
                          dig.lab = 4,
                          ordered_result = TRUE) |> clean_cut_labels())

ggplot(france_regions) +
  geom_sf(aes(fill = classe_ex), color = "white", linewidth = 0.4) +
  scale_fill_brewer(palette = "...", name = "...") +
  labs(title = "...", subtitle = "...", caption = "...") +
  theme_void()
```

------------------------------------------------------------------------

> **← Section précédente : [Introduction à la Cartographie](01_introduction.qmd)** **→ Section suivante : Manipulation d'Objets Vectoriels** *(à venir)*

------------------------------------------------------------------------

*Dr. Elisabetta Pietrostefani — Directrice Adjointe, Geographic Data Science Lab — Université de Liverpool \| Co-Directrice, [Imago : Data Service for Imagery](https://imago.ac.uk/) \| Chercheuse Associée, London School of Economics*
