---
title: "4.1b — Densité de Population France : Corrigé"
subtitle: "R pour la Cartographie et les SIG"
author: "Dr. Elisabetta Pietrostefani"
date: today
format:
  html:
    toc: true
    toc-depth: 3
    toc-title: "Table des matières"
    number-sections: true
    code-fold: false
    code-tools: true
    theme: cosmo
    highlight-style: github
    embed-resources: true
    fig-align: center
    fig-width: 8
    fig-height: 7
execute:
  warning: false
  message: false
  echo: true
---

::: {.callout-important}
## Corrigé — à consulter après avoir essayé par vous-mêmes

Ce document contient les réponses complètes à l'exercice France posé à la fin de 
[4.1 — Densité et Évolution de la Population](4_1_densite_pop.qmd).
:::

```{r}
#| label: setup
#| message: false

library(terra)
library(sf)
library(exactextractr)
library(ggplot2)
library(dplyr)
library(tidyterra)
library(classInt)
library(scales)
library(patchwork)
```

---

## Étape 1 — Charger et recadrer {#sec-load}

```{r}
#| label: load-data

# Rasters GPW
pop_2010 <- rast("data/France/gpw_v4_population_count_rev11_2010_2pt5_min.tif")
pop_2020 <- rast("data/France/gpw_v4_population_count_rev11_2020_2pt5_min.tif")

# Shapefile GADM niveau 2 — départements français
# (utiliser gadm41_FRA_3.shp pour les arrondissements si disponible)
france <- read_sf("data/France/gadm41_FRA_shp/gadm41_FRA_2.shp") |>
  filter(!HASC_2 %in% c("FR.GP", "FR.MQ", "FR.GF", "FR.RE", "FR.YT")) # métropole uniquement

cat("SCR raster  :", crs(pop_2010, describe = TRUE)$name, "\n")
cat("SCR vecteur :", st_crs(france)$srid, "\n")
cat("Nb départements :", nrow(france), "\n")
```

```{r}
#| label: crop-mask

# Recadrer et masquer
pop_2010_fr <- crop(pop_2010, france) |> mask(france)
pop_2020_fr <- crop(pop_2020, france) |> mask(france)

# Reprojeter en Lambert-93
france_l93    <- st_transform(france, 2154)
pop_2010_l93  <- terra::project(pop_2010_fr, "EPSG:2154")
pop_2020_l93  <- terra::project(pop_2020_fr, "EPSG:2154")

cat("Population totale 2010 :",
    format(round(global(pop_2010_fr, "sum", na.rm = TRUE)[[1]]), big.mark = " "), "\n")
cat("Population totale 2020 :",
    format(round(global(pop_2020_fr, "sum", na.rm = TRUE)[[1]]), big.mark = " "), "\n")
```

---

## Étape 2 — Visualiser les rasters bruts {#sec-viz}

```{r}
#| label: fig-rasters-france
#| fig-cap: "Population totale par cellule — France métropolitaine 2010 et 2020"

pop_2010_log <- log1p(pop_2010_fr)
pop_2020_log <- log1p(pop_2020_fr)

p1 <- ggplot() +
  geom_spatraster(data = pop_2010_log) +
  scale_fill_viridis_c(
    option = "inferno", name = "log(pop + 1)",
    na.value = "transparent"
  ) +
  geom_sf(data = france, fill = NA, color = "white", linewidth = 0.1) +
  labs(title = "2010") +
  theme_void(base_size = 11) +
  theme(plot.title = element_text(face = "bold", hjust = 0.5),
        legend.key.height = unit(1.2, "cm"))

p2 <- ggplot() +
  geom_spatraster(data = pop_2020_log) +
  scale_fill_viridis_c(
    option = "inferno", name = "log(pop + 1)",
    na.value = "transparent"
  ) +
  geom_sf(data = france, fill = NA, color = "white", linewidth = 0.1) +
  labs(title = "2020") +
  theme_void(base_size = 11) +
  theme(plot.title = element_text(face = "bold", hjust = 0.5),
        legend.key.height = unit(1.2, "cm"))

p1 + p2 +
  plot_annotation(
    title    = "Population de la France métropolitaine — GPW v4",
    subtitle = "Échelle logarithmique",
    caption  = "Source : GPW v4 | Cours R-Carto",
    theme    = theme(
      plot.title    = element_text(face = "bold", hjust = 0.5, size = 14),
      plot.subtitle = element_text(color = "grey40", hjust = 0.5)
    )
  )
```

---

## Étape 3 — Statistiques zonales {#sec-zonal}

```{r}
#| label: zonal-stats

# Superficie en km²
france_l93$area_km2 <- as.numeric(st_area(france_l93)) / 1e6

# Extraction population par département
france_l93$pop_2010 <- exact_extract(pop_2010_l93, france_l93, "sum", progress = FALSE)
france_l93$pop_2020 <- exact_extract(pop_2020_l93, france_l93, "sum", progress = FALSE)

# Densités
france_l93 <- france_l93 |>
  mutate(
    density_2010 = pop_2010 / area_km2,
    density_2020 = pop_2020 / area_km2
  )

# Top 8 départements les plus denses
france_l93 |> st_drop_geometry() |>
  select(NAME_2, area_km2, pop_2010, density_2010) |>
  arrange(desc(density_2010)) |>
  head(8) |>
  mutate(across(where(is.numeric), ~ round(.x, 1))) |>
  knitr::kable(caption = "Départements les plus denses — France 2010")
```

---

## Étape 4 — Cartes de densité {#sec-density}

```{r}
#| label: fig-density-france
#| fig-cap: "Densité de population par département — France métropolitaine 2010 et 2020"
#| fig-height: 8

clean_labels <- function(x) {
  levels(x) <- gsub("\\(|\\[|\\]|\\)", "", levels(x)) |>
    gsub(",", " – ", x = _)
  x
}

dens_vec <- france_l93 |> st_drop_geometry() |> pull(density_2010) |> na.omit()
breaks_j <- classIntervals(dens_vec, n = 6, style = "jenks")$brks

france_l93 <- france_l93 |>
  mutate(
    cls_2010 = cut(density_2010, breaks = breaks_j,
                   include.lowest = TRUE, dig.lab = 0,
                   ordered_result = TRUE) |> clean_labels(),
    cls_2020 = cut(density_2020, breaks = breaks_j,
                   include.lowest = TRUE, dig.lab = 0,
                   ordered_result = TRUE) |> clean_labels()
  )

m1 <- ggplot(france_l93) +
  geom_sf(aes(fill = cls_2010), color = "white", linewidth = 0.2) +
  scale_fill_brewer(palette = "YlOrRd", name = "hab/km²", na.value = "grey80") +
  labs(title = "2010") +
  theme_void(base_size = 11) +
  theme(plot.title = element_text(face = "bold", hjust = 0.5))

m2 <- ggplot(france_l93) +
  geom_sf(aes(fill = cls_2020), color = "white", linewidth = 0.2) +
  scale_fill_brewer(palette = "YlOrRd", name = "hab/km²", na.value = "grey80") +
  labs(title = "2020") +
  theme_void(base_size = 11) +
  theme(plot.title = element_text(face = "bold", hjust = 0.5))

m1 + m2 +
  plot_annotation(
    title   = "Densité de population — France métropolitaine",
    caption = "Source : GPW v4 / GADM | Classification Jenks (n = 6) | Cours R-Carto",
    theme   = theme(
      plot.title   = element_text(face = "bold", hjust = 0.5, size = 14),
      plot.caption = element_text(color = "grey55", hjust = 0)
    )
  )
```

---

## Étape 5 — Évolution 2010–2020 {#sec-change}

```{r}
#| label: pop-change

# Algèbre raster — changement en %
pop_change_fr <- (pop_2020_l93 - pop_2010_l93) / pop_2010_l93 * 100
pop_change_clip <- clamp(pop_change_fr, lower = -20, upper = 30, values = FALSE)
```

```{r}
#| label: fig-change-raster
#| fig-cap: "Évolution de la population 2010–2020 — niveau cellule (raster)"

ggplot() +
  geom_spatraster(data = pop_change_clip) +
  scale_fill_distiller(
    palette   = "RdBu",
    direction = 1,
    name      = "Variation (%)",
    limits    = c(-20, 30),
    na.value  = "transparent",
    guide     = guide_colorbar(barheight = unit(5, "cm"))
  ) +
  geom_sf(data = france_l93, fill = NA, color = "white", linewidth = 0.2) +
  labs(
    title    = "Évolution de la population — France 2010–2020",
    subtitle = "Rouge = déclin | Bleu = croissance",
    caption  = "Source : GPW v4 | Cours R-Carto"
  ) +
  theme_void(base_size = 12) +
  theme(
    plot.title    = element_text(face = "bold", hjust = 0.5),
    plot.subtitle = element_text(color = "grey40", hjust = 0.5)
  )
```

```{r}
#| label: change-by-dept

france_l93 <- france_l93 |>
  mutate(pop_change_pct = (pop_2020 - pop_2010) / pop_2010 * 100)
```

```{r}
#| label: fig-change-map
#| fig-cap: "Évolution de la population par département — France 2010–2020"

ggplot(france_l93) +
  geom_sf(aes(fill = pop_change_pct), color = "white", linewidth = 0.2) +
  scale_fill_distiller(
    palette   = "RdBu",
    direction = 1,
    name      = "Variation (%)",
    limits    = c(-10, 15),
    oob       = squish,
    na.value  = "grey80",
    guide     = guide_colorbar(barheight = unit(5, "cm"))
  ) +
  labs(
    title    = "Évolution de la population par département",
    subtitle = "France métropolitaine 2010–2020 | Rouge = déclin | Bleu = croissance",
    caption  = "Source : GPW v4 / GADM | Cours R-Carto"
  ) +
  theme_void(base_size = 12) +
  theme(
    plot.title    = element_text(face = "bold", hjust = 0.5),
    plot.subtitle = element_text(color = "grey40", hjust = 0.5)
  )
```

---

## Bonus — Graphique des 10 départements à plus forte croissance {#sec-bonus}

```{r}
#| label: fig-top-growth
#| fig-cap: "Les 10 départements français à plus forte croissance démographique 2010–2020"
#| fig-height: 5

france_l93 |> st_drop_geometry() |>
  filter(!is.na(pop_change_pct)) |>
  slice_max(pop_change_pct, n = 10) |>
  mutate(NAME_2 = reorder(NAME_2, pop_change_pct)) |>
  ggplot(aes(x = NAME_2, y = pop_change_pct, fill = pop_change_pct)) +
  geom_col(color = "white", width = 0.7) +
  scale_fill_distiller(palette = "Blues", direction = 1, guide = "none") +
  scale_y_continuous(labels = label_number(suffix = "%")) +
  coord_flip() +
  labs(
    title   = "Top 10 — Croissance démographique 2010–2020",
    x       = NULL,
    y       = "Variation (%)",
    caption = "Source : GPW v4 / GADM | Cours R-Carto"
  ) +
  theme_minimal(base_size = 12) +
  theme(plot.title = element_text(face = "bold"))
```

---

## Comparaison Royaume-Uni / France {#sec-compare}

| | Royaume-Uni | France |
|--|-------------|--------|
| **Population 2010** | ~62 M | ~65 M |
| **Population 2020** | ~67 M | ~67 M |
| **Projection utilisée** | British National Grid (EPSG:27700) | Lambert-93 (EPSG:2154) |
| **Niveau administratif** | Comtés (GADM niveau 2) | Départements (GADM niveau 2) |
| **Outil extraction** | `exactextractr::exact_extract()` | `exactextractr::exact_extract()` |

---

> **← Retour au cours : [4.1 — Densité et Évolution de la Population](4_1_densite_pop.qmd)**

---

*Dr. Elisabetta Pietrostefani — Directrice Adjointe, Geographic Data Science Lab — Université de Liverpool | Co-Directrice, [Imago : Data Service for Imagery](https://imago.ac.uk/) | Chercheuse Associée, London School of Economics*
