---
title: "4.1 — Densité et Évolution de la Population"
subtitle: "R pour la Cartographie et les SIG"
author: "Dr. Elisabetta Pietrostefani"
date: today
format:
  html:
    toc: true
    toc-depth: 3
    toc-title: "Table des matières"
    number-sections: true
    code-fold: show
    code-tools: true
    theme: cosmo
    highlight-style: github
    embed-resources: true
    fig-align: center
    fig-width: 8
    fig-height: 7
execute:
  warning: false
  message: false
  echo: true
---

## Introduction {#sec-intro}

Ce chapitre combine les compétences acquises dans les chapitres précédents — 
manipulation raster, recadrage, statistiques zonales — pour répondre à une 
question concrète : **où la population a-t-elle augmenté ou diminué entre 2010 
et 2020 ?**

Nous utilisons les données **GPW** (*Gridded Population of the World*) de 
l'Université de Columbia, qui fournissent des estimations de population sur une 
grille régulière de 2,5 minutes d'arc (~5 km) pour le monde entier.

**Données utilisées :**

| Fichier | Description |
|---------|-------------|
| `gpw_v4_..._2010_2pt5_min.tif` | Population GPW 2010 |
| `gpw_v4_..._2020_2pt5_min.tif` | Population GPW 2020 |
| `gadm41_GBR_2.shp` | Comtés du Royaume-Uni (GADM niveau 2) |

::: {.callout-note collapse="true"}
## Télécharger les données GPW

Les données GPW v4 sont disponibles gratuitement sur :  
[sedac.ciesin.columbia.edu/data/collection/gpw-v4](https://sedac.ciesin.columbia.edu/data/collection/gpw-v4)

Les limites administratives GADM sont disponibles sur :  
[gadm.org/download_country.html](https://gadm.org/download_country.html)
:::

```{r}
#| label: setup
#| message: false

library(terra)          # manipulation raster
library(sf)             # données vectorielles
library(exactextractr)  # extraction raster → polygones (rapide et précis)
library(ggplot2)        # visualisation
library(dplyr)          # manipulation de données
library(tidyterra)      # geom_spatraster()
library(classInt)       # classification
library(scales)         # formatage axes
library(patchwork)      # assembler plusieurs graphiques
```

::: {.callout-note collapse="true"}
## Installer les packages si nécessaire

```{r}
#| eval: false
install.packages(c("exactextractr", "tidyterra", "patchwork"))
```

`exactextractr` est nettement plus rapide que `terra::extract()` pour les 
statistiques zonales sur de nombreux polygones — il gère correctement les 
cellules partiellement couvertes par les polygones.
:::

---

## Étape 1 — Charger et recadrer les rasters {#sec-load}

```{r}
#| label: load-rasters

# Rasters GPW — population totale par cellule
pop_2010 <- rast("data/UK/gpw_v4_population_count_rev11_2010_2pt5_min.tif")
pop_2020 <- rast("data/UK/gpw_v4_population_count_rev11_2020_2pt5_min.tif")

# Limites administratives — Royaume-Uni (GADM niveau 2 : comtés)
uk <- read_sf("data/UK/gadm41_GBR_2.shp")

cat("SCR raster :", crs(pop_2010, describe = TRUE)$name, "\n")
cat("SCR vecteur:", st_crs(uk)$srid, "\n")
cat("Résolution :", res(pop_2010), "degrés (~5 km)\n")
```

```{r}
#| label: crop-mask

# Recadrer et masquer sur le Royaume-Uni
pop_2010_uk <- crop(pop_2010, uk) |> mask(uk)
pop_2020_uk <- crop(pop_2020, uk) |> mask(uk)

# Reprojeter en British National Grid (mètres) pour les calculs de superficie
uk_bng         <- st_transform(uk, 27700)
pop_2010_bng   <- terra::project(pop_2010_uk, "EPSG:27700")
pop_2020_bng   <- terra::project(pop_2020_uk, "EPSG:27700")

cat("Population totale 2010 :",
    format(round(global(pop_2010_uk, "sum", na.rm = TRUE)[[1]]), big.mark = " "), "\n")
cat("Population totale 2020 :",
    format(round(global(pop_2020_uk, "sum", na.rm = TRUE)[[1]]), big.mark = " "), "\n")
```

---

## Étape 2 — Visualiser les rasters bruts {#sec-viz-raster}

```{r}
#| label: fig-rasters-uk
#| fig-cap: "Population totale par cellule — Royaume-Uni 2010 et 2020"
#| fig-height: 7

# Échelle logarithmique pour mieux voir la distribution
pop_2010_log <- log1p(pop_2010_uk)
pop_2020_log <- log1p(pop_2020_uk)

p1 <- ggplot() +
  geom_spatraster(data = pop_2010_log) +
  scale_fill_viridis_c(
    option   = "inferno",
    name     = "log(pop + 1)",
    na.value = "transparent"
  ) +
  geom_sf(data = uk, fill = NA, color = "white", linewidth = 0.1) +
  labs(title = "2010", caption = "Source : GPW v4 | Cours R-Carto") +
  theme_void(base_size = 11) +
  theme(plot.title = element_text(face = "bold", hjust = 0.5),
        legend.key.height = unit(1.2, "cm"))

p2 <- ggplot() +
  geom_spatraster(data = pop_2020_log) +
  scale_fill_viridis_c(
    option   = "inferno",
    name     = "log(pop + 1)",
    na.value = "transparent"
  ) +
  geom_sf(data = uk, fill = NA, color = "white", linewidth = 0.1) +
  labs(title = "2020", caption = "Source : GPW v4 | Cours R-Carto") +
  theme_void(base_size = 11) +
  theme(plot.title = element_text(face = "bold", hjust = 0.5),
        legend.key.height = unit(1.2, "cm"))

p1 + p2 +
  plot_annotation(
    title    = "Population du Royaume-Uni — GPW v4",
    subtitle = "Échelle logarithmique pour mieux visualiser les gradients",
    theme    = theme(
      plot.title    = element_text(face = "bold", hjust = 0.5, size = 14),
      plot.subtitle = element_text(color = "grey40", hjust = 0.5)
    )
  )
```

---

## Étape 3 — Statistiques zonales : densité de population {#sec-zonal}

On extrait la **somme de population** par comté, puis on calcule la **densité** 
en divisant par la superficie.

```{r}
#| label: zonal-stats

# Superficie de chaque comté en km²
uk_bng$area_km2 <- as.numeric(st_area(uk_bng)) / 1e6

# Extraire la population totale par comté (exactextractr)
uk_bng$pop_2010 <- exact_extract(pop_2010_bng, uk_bng, "sum", progress = FALSE)
uk_bng$pop_2020 <- exact_extract(pop_2020_bng, uk_bng, "sum", progress = FALSE)

# Calculer les densités
uk_bng <- uk_bng |>
  mutate(
    density_2010 = pop_2010 / area_km2,
    density_2020 = pop_2020 / area_km2
  )

# Aperçu
uk_bng |> st_drop_geometry() |>
  select(NAME_2, area_km2, pop_2010, density_2010) |>
  arrange(desc(density_2010)) |>
  head(8) |>
  mutate(across(where(is.numeric), ~ round(.x, 1))) |>
  knitr::kable(caption = "Comtés les plus denses — Royaume-Uni 2010")
```

---

## Étape 4 — Carte de densité {#sec-density-map}

```{r}
#| label: fig-density
#| fig-cap: "Densité de population par comté — Royaume-Uni 2010 et 2020"
#| fig-height: 8

# Classification Jenks pour les deux années sur la même échelle
dens_vec <- uk_bng |> st_drop_geometry() |>
  pull(density_2010) |> na.omit()
breaks_j <- classIntervals(dens_vec, n = 6, style = "jenks")$brks

clean_labels <- function(x) {
  levels(x) <- gsub("\\(|\\[|\\]|\\)", "", levels(x)) |>
    gsub(",", " – ", x = _)
  x
}

uk_bng <- uk_bng |>
  mutate(
    cls_2010 = cut(density_2010, breaks = breaks_j,
                   include.lowest = TRUE, dig.lab = 0,
                   ordered_result = TRUE) |> clean_labels(),
    cls_2020 = cut(density_2020, breaks = breaks_j,
                   include.lowest = TRUE, dig.lab = 0,
                   ordered_result = TRUE) |> clean_labels()
  )

map_2010 <- ggplot(uk_bng) +
  geom_sf(aes(fill = cls_2010), color = "white", linewidth = 0.15) +
  scale_fill_brewer(palette = "YlOrRd", name = "hab/km²", na.value = "grey80") +
  labs(title = "2010") +
  theme_void(base_size = 11) +
  theme(plot.title = element_text(face = "bold", hjust = 0.5))

map_2020 <- ggplot(uk_bng) +
  geom_sf(aes(fill = cls_2020), color = "white", linewidth = 0.15) +
  scale_fill_brewer(palette = "YlOrRd", name = "hab/km²", na.value = "grey80") +
  labs(title = "2020") +
  theme_void(base_size = 11) +
  theme(plot.title = element_text(face = "bold", hjust = 0.5))

map_2010 + map_2020 +
  plot_annotation(
    title   = "Densité de population — Royaume-Uni",
    caption = "Source : GPW v4 / GADM | Cours R-Carto",
    theme   = theme(
      plot.title   = element_text(face = "bold", hjust = 0.5, size = 14),
      plot.caption = element_text(color = "grey55", hjust = 0)
    )
  )
```

---

## Étape 5 — Évolution de la population 2010–2020 {#sec-change}

On calcule le **changement en pourcentage** cellule par cellule avec l'algèbre 
raster, puis on l'agrège par comté.

```{r}
#| label: pop-change-raster

# Changement en % : (2020 - 2010) / 2010 * 100
pop_change <- (pop_2020_bng - pop_2010_bng) / pop_2010_bng * 100

# Limiter les valeurs extrêmes pour la visualisation
pop_change_clip <- clamp(pop_change, lower = -50, upper = 100, values = FALSE)
```

```{r}
#| label: fig-pop-change-raster
#| fig-cap: "Évolution de la population 2010–2020 — cellule par cellule (raster)"

ggplot() +
  geom_spatraster(data = pop_change_clip) +
  scale_fill_distiller(
    palette   = "RdBu",
    direction = 1,
    name      = "Variation (%)",
    limits    = c(-50, 100),
    na.value  = "transparent",
    guide     = guide_colorbar(barheight = unit(5, "cm"))
  ) +
  geom_sf(data = uk_bng, fill = NA, color = "white", linewidth = 0.15) +
  labs(
    title    = "Évolution de la population — Royaume-Uni 2010–2020",
    subtitle = "Rouge = déclin | Bleu = croissance",
    caption  = "Source : GPW v4 | Cours R-Carto"
  ) +
  theme_void(base_size = 12) +
  theme(
    plot.title    = element_text(face = "bold", hjust = 0.5),
    plot.subtitle = element_text(color = "grey40", hjust = 0.5)
  )
```

```{r}
#| label: change-by-county

# Changement agrégé par comté
uk_bng$pop_change_pct <- ((uk_bng$pop_2020 - uk_bng$pop_2010) /
                            uk_bng$pop_2010) * 100
```

```{r}
#| label: fig-pop-change-map
#| fig-cap: "Évolution de la population par comté — Royaume-Uni 2010–2020"

ggplot(uk_bng) +
  geom_sf(aes(fill = pop_change_pct), color = "white", linewidth = 0.15) +
  scale_fill_distiller(
    palette   = "RdBu",
    direction = 1,
    name      = "Variation (%)",
    limits    = c(-15, 15),
    oob       = squish,
    na.value  = "grey80",
    guide     = guide_colorbar(barheight = unit(5, "cm"))
  ) +
  labs(
    title    = "Évolution de la population par comté",
    subtitle = "Royaume-Uni 2010–2020 | Rouge = déclin | Bleu = croissance",
    caption  = "Source : GPW v4 / GADM | Cours R-Carto"
  ) +
  theme_void(base_size = 12) +
  theme(
    plot.title    = element_text(face = "bold", hjust = 0.5),
    plot.subtitle = element_text(color = "grey40", hjust = 0.5)
  )
```

---

## Récapitulatif de la chaîne d'analyse {#sec-summary}

::: {.callout-note}
## Les étapes clés

```r
# 1. Charger et recadrer
pop <- rast("gpw_2010.tif")
ukv <- read_sf("gadm_uk.shp")
pop_uk <- crop(pop, ukv) |> mask(ukv)

# 2. Reprojeter en mètres pour les calculs de superficie
pop_m <- terra::project(pop_uk, "EPSG:27700")
ukv_m <- st_transform(ukv, 27700)

# 3. Statistiques zonales
ukv_m$pop <- exact_extract(pop_m, ukv_m, "sum")
ukv_m$area_km2 <- as.numeric(st_area(ukv_m)) / 1e6
ukv_m$density  <- ukv_m$pop / ukv_m$area_km2

# 4. Changement entre deux dates
pop_change <- (pop_2020 - pop_2010) / pop_2010 * 100
```
:::

---

## Exercice — Répliquer sur la France {#sec-exercise}

::: {.callout-note}
## À vous de jouer !

Reproduisez la même analyse pour la **France**, en utilisant :

- `gpw_v4_..._2010_2pt5_min.tif` et `gpw_v4_..._2020_2pt5_min.tif`
- `gadm41_FRA_3.shp` — niveau arrondissements (ou `gadm41_FRA_2.shp` pour les départements)
- Projection **Lambert-93** (`EPSG:2154`) pour les calculs de superficie

**Étapes :**

1. Chargez les deux rasters et le shapefile
2. Recadrez et masquez sur la France métropolitaine
3. Reprojetez en Lambert-93
4. Calculez la densité de population 2010 et 2020 par unité administrative
5. Cartographiez les deux années côte à côte
6. Calculez et cartographiez l'évolution 2010–2020

**→ Corrigé : [4.1b — Densité de Population France](4_1b_densite_pop_France.qmd)**
:::

---

## Liens utiles {#sec-links}

- [GPW v4 — SEDAC Columbia](https://sedac.ciesin.columbia.edu/data/collection/gpw-v4)
- [exactextractr documentation](https://isciences.gitlab.io/exactextractr/)
- [GADM administrative boundaries](https://gadm.org)
- [Geocomputation with R — Raster–vector interactions](https://geocompr.robinlovelace.net/spatial-cv.html)

---

> **← Précédent : [Interpolation Spatiale](3_1_interpolation.qmd)**
> **→ Suivant : Réponses**

---

*Dr. Elisabetta Pietrostefani — Directrice Adjointe, Geographic Data Science Lab — Université de Liverpool | Co-Directrice, [Imago : Data Service for Imagery](https://imago.ac.uk/) | Chercheuse Associée, London School of Economics*
