---
title: "Géotraitement : Paris"
author: "Dr. Elisabetta Pietrostefani"
date: today
format:
  html:
    toc: true
    toc-depth: 3
    toc-title: "Table des matières"
    number-sections: true
    code-fold: show
    code-tools: true
    theme: cosmo
    highlight-style: github
    embed-resources: true
    fig-align: center
    fig-width: 8
    fig-height: 7
execute:
  warning: false
  message: false
  echo: true
---

## Introduction {#sec-intro}

Dans le chapitre précédent, vous avez appliqué les opérations de géotraitement à Londres : charger des données, les spatialiser, les joindre et les cartographier. Il est maintenant temps de **reproduire ces étapes pour Paris**, avec de vraies données socio-économiques par arrondissement.

Vous disposez de :

-   Un **shapefile** des arrondissements parisiens (`arrondiss_lambert.shp`)
-   Un fichier **CSV enrichi** (`donnees_arrondissement_enrichi.csv`) avec des données socio-économiques par arrondissement
-   Des données **Airbnb** et des **données d'arbres** pour aller plus loin

::: callout-tip
## Rappel des fonctions clés vues à Londres

| Opération             | Fonction                             |
|-----------------------|--------------------------------------|
| Lire un shapefile     | `read_sf("chemin/fichier.shp")`      |
| Vérifier le SCR       | `st_crs(objet)$srid`                 |
| Reprojeter            | `st_transform(objet, 2154)`          |
| Spatialiser un CSV    | `st_as_sf(df, coords = c(lon, lat))` |
| Jointure attributaire | `left_join(x, y, by = ...)`          |
| Jointure spatiale     | `st_join(polygones, points)`         |
| Agréger               | `group_by() |> summarise()`          |
:::

```{r}
#| label: setup
#| message: false

library(sf)
library(ggplot2)
library(dplyr)
library(viridis)
library(scales)
library(ggspatial)
library(classInt)
```

------------------------------------------------------------------------

## Charger et préparer les données {#sec-load}

### Exercice 1 — Charger les polygones de Paris

Chargez le shapefile des arrondissements et des communes du Grand Paris, vérifiez leurs SCR et reprojetez en Lambert-93.

```{r}
#| label: ex1-question
#| eval: false

PA        <- read_sf("data/Paris/Polygons/arrondiss_lambert.shp")
GrandParis <- read_sf("data/Paris/Polygons/communes_grandsparis.shp")

# Vérifier les SCR
st_crs(PA)$srid
st_crs(GrandParis)$srid

# Reprojeter les deux en Lambert-93
PA         <- st_transform(___, ___)
GrandParis <- st_transform(___, ___)
```

```{r}
#| label: ex1-answer
#| code-fold: true
#| code-summary: "Voir la réponse"
#| fig-cap: "Arrondissements de Paris et communes du Grand Paris"

PA        <- read_sf("data/Paris/Polygons/arrondiss_lambert.shp")
GrandParis <- read_sf("data/Paris/Polygons/communes_grandsparis.shp")

PA         <- st_transform(PA,         2154)
GrandParis <- st_transform(GrandParis, 2154)

# Visualisation
ggplot() +
  geom_sf(data = GrandParis, aes(fill = as.factor(C_DEP)),
          color = "white", linewidth = 0.3, show.legend = FALSE) +
  scale_fill_manual(values = c("75" = "#d9d9d9", "92" = "#bdbdbd",
                               "93" = "#969696", "94" = "#737373",
                               "91" = "#525252")) +
  geom_sf(data = PA, fill = "#1a4f7a", color = "white", linewidth = 0.5) +
  geom_sf_text(data = PA, aes(label = c_ar),
               fun.geometry = sf::st_centroid,
               size = 1.5, color = "white", fontface = "bold") +
  labs(
    title    = "Paris et le Grand Paris",
    subtitle = "Arrondissements parisiens (bleu foncé) et communes limitrophes",
    caption  = "Source : données Paris | Cours R-Carto"
  ) +
  theme_void(base_size = 12) +
  theme(
    plot.title    = element_text(face = "bold", hjust = 0.5),
    plot.subtitle = element_text(color = "grey40", hjust = 0.5)
  )
```

### Exercice 2 — Charger les données socio-économiques

Chargez le fichier `donnees_arrondissement_enrichi.csv` et examinez sa structure. Ce fichier contient les variables suivantes :

| Variable            | Description                                      |
|---------------------|--------------------------------------------------|
| `c_arinsee`         | Code INSEE de l'arrondissement (clé de jointure) |
| `prix_m2_appart`    | Prix moyen au m² (€)                             |
| `taux_chomage`      | Taux de chômage (%)                              |
| `part_log_sociaux`  | Part de logements sociaux (%)                    |
| `revenu_median`     | Revenu médian mensuel (€)                        |
| `densite_pop_km2`   | Densité de population (hab/km²)                  |
| `part_moins_20ans`  | Part des moins de 20 ans (%)                     |
| `part_plus_65ans`   | Part des plus de 65 ans (%)                      |
| `part_diplomes_sup` | Part de diplômés du supérieur (%)                |
| `n_musees`          | Nombre de musées                                 |

```{r}
#| label: ex2-question
#| eval: false

donnees <- read.csv("data/Paris/Tables/donnees_arrondissement_enrichi.csv")
head(___)
```

```{r}
#| label: ex2-answer
#| code-fold: true
#| code-summary: "Voir la réponse"

donnees <- read.csv("data/Paris/Tables/donnees_arrondissement_enrichi.csv") |>
  mutate(across(where(is.character), ~ {
    x <- gsub(",", "", .x)
    ifelse(grepl("^-?[0-9.]+$", x), as.numeric(x), .x)
  }))

head(donnees)
```

### Exercice 3 — Jointure attributaire

Joignez les données socio-économiques aux polygones des arrondissements. La clé de jointure est `c_arinsee` dans les deux tables.

::: callout-tip
## Rappel

`left_join(x, y, by = c("cle_x" = "cle_y"))` — conserve toutes les lignes de `x` et ajoute les colonnes de `y` là où les clés correspondent.
:::

```{r}
#| label: ex3-question
#| eval: false

PA_data <- left_join(___, ___,
                     by = c("c_arinsee" = "c_arinsee"))

# Vérifier que la jointure a fonctionné
PA_data |> st_drop_geometry() |>
  select(l_aroff, taux_chomage, revenu_median, prix_m2_appart) |>
  head(5)
```

```{r}
#| label: ex3-answer
#| code-fold: true
#| code-summary: "Voir la réponse"

PA_data <- left_join(PA, donnees,
                     by = c("c_arinsee" = "c_arinsee"))

PA_data |> st_drop_geometry() |>
  select(l_aroff, taux_chomage, revenu_median, prix_m2_appart) |>
  head(5) |>
  knitr::kable(caption = "Extrait des données jointes")
```

------------------------------------------------------------------------

## Cartographier les arrondissements {#sec-maps}

### Exercice 4 — Carte de base

Créez une carte de base des arrondissements avec leurs noms.

```{r}
#| label: ex4-question
#| eval: false

map_paris <- ggplot() +
  geom_sf(data = ___, fill = "grey95", color = "white", linewidth = 0.5) +
  geom_sf_text(data = ___, aes(label = ___),
               fun.geometry = sf::st_centroid, size = 2.5, color = "grey30") +
  labs(title = "Arrondissements de Paris") +
  theme_void()
map_paris
```

```{r}
#| label: ex4-answer
#| code-fold: true
#| code-summary: "Voir la réponse"
#| fig-cap: "Arrondissements de Paris avec numérotation"

map_paris <- ggplot() +
  geom_sf(data = PA_data, fill = "grey95", color = "white", linewidth = 0.5) +
  geom_sf_text(data = PA_data, aes(label = c_arinsee),
               fun.geometry = sf::st_centroid, size = 3, color = "grey30",
               fontface = "bold") +
  labs(title   = "Arrondissements de Paris",
       caption = "Source : données Paris | Cours R-Carto") +
  theme_void(base_size = 12) +
  theme(plot.title = element_text(face = "bold", hjust = 0.5))
map_paris
```

### Exercice 5 — Carte choroplèthe : prix au m²

Cartographiez le prix moyen au m² par arrondissement avec une palette séquentielle.

::: callout-tip
## Indice

La variable s'appelle `prix_m2_appart`. Choisissez une palette qui va du clair (prix faibles) au foncé (prix élevés) — pensez à `scale_fill_viridis_c()` ou `scale_fill_gradient()`.
:::

```{r}
#| label: ex5-question
#| eval: false

ggplot(PA_data) +
  geom_sf(aes(fill = ___), color = "white", linewidth = 0.4) +
  scale_fill_viridis_c(
    option = "___",
    name   = "___",
    labels = ___
  ) +
  labs(title = "___", caption = "___") +
  theme_void()
```

```{r}
#| label: ex5-answer
#| code-fold: true
#| code-summary: "Voir la réponse"
#| fig-cap: "Prix moyen au m² par arrondissement parisien"

ggplot(PA_data) +
  geom_sf(aes(fill = prix_m2_appart), color = "white", linewidth = 0.4) +
  scale_fill_viridis_c(
    option = "plasma",
    direction = -1,
    name   = "Prix au m²\n(€)",
    labels = label_comma(suffix = " €")
  ) +
  labs(
    title    = "Prix moyen au m² par arrondissement",
    subtitle = "Paris — données enrichies",
    caption  = "Source : données Paris | Cours R-Carto"
  ) +
  theme_void(base_size = 12) +
  theme(
    plot.title      = element_text(face = "bold", hjust = 0.5),
    plot.subtitle   = element_text(color = "grey40", hjust = 0.5),
    legend.key.height = unit(1.5, "cm")
  )
```

### Exercice 6 — Carte avec Jenks et fond Grand Paris

Reprenez la variable `taux_chomage`, utilisez une classification de Jenks, et ajoutez le Grand Paris en fond de carte.

```{r}
#| label: ex6-question
#| eval: false

chomage_vec <- PA_data |> st_drop_geometry() |> pull(taux_chomage)
breaks_j    <- classIntervals(chomage_vec, n = 5, style = "jenks")

PA_data <- PA_data |>
  mutate(classe_chomage = cut(taux_chomage,
                               breaks = breaks_j$brks,
                               include.lowest = TRUE,
                               dig.lab = 3,
                               ordered_result = TRUE))

ggplot() +
  geom_sf(data = ___, fill = "grey88", color = "grey70", linewidth = 0.3) + # fond Grand Paris
  geom_sf(data = ___, aes(fill = ___), color = "white", linewidth = 0.5) +
  scale_fill_brewer(palette = "___", name = "Taux de\nchômage (%)") +
  labs(title = "___", caption = "___") +
  theme_void()
```

```{r}
#| label: ex6-answer
#| code-fold: true
#| code-summary: "Voir la réponse"
#| fig-cap: "Taux de chômage par arrondissement (Jenks, n=5) sur fond Grand Paris"

chomage_vec <- PA_data |> st_drop_geometry() |> pull(taux_chomage)
breaks_j    <- classIntervals(chomage_vec, n = 5, style = "jenks")

PA_data <- PA_data |>
  mutate(classe_chomage = cut(taux_chomage,
                               breaks = breaks_j$brks,
                               include.lowest = TRUE,
                               dig.lab = 3,
                               ordered_result = TRUE))

ggplot() +
  geom_sf(data = GrandParis, fill = "grey88", color = "grey70", linewidth = 0.3) +
  geom_sf(data = PA_data, aes(fill = classe_chomage),
          color = "white", linewidth = 0.5) +
  scale_fill_brewer(palette = "YlOrRd", name = "Taux de\nchômage (%)") +
  labs(
    title    = "Taux de chômage par arrondissement",
    subtitle = "Classification de Jenks (n = 5) — fond Grand Paris",
    caption  = "Source : données Paris | Cours R-Carto"
  ) +
  theme_void(base_size = 12) +
  theme(
    plot.title    = element_text(face = "bold", hjust = 0.5),
    plot.subtitle = element_text(color = "grey40", hjust = 0.5)
  )
```

------------------------------------------------------------------------

## Données Airbnb : jointure spatiale {#sec-airbnb}

Le fichier `listings.csv` contient les annonces Airbnb parisiennes avec leurs coordonnées. Nous allons reproduire exactement la même chaîne d'opérations qu'avec les ventes immobilières à Londres.

### Exercice 7 — Spatialiser les données Airbnb

```{r}
#| label: ex7-question
#| eval: false

airbnb <- read.csv("data/Paris/airbnb/listings.csv")
names(airbnb)  # repérer les colonnes longitude et latitude

# Créer l'objet sf (longitude = colonne 8, latitude = colonne 7)
airbnb <- st_as_sf(airbnb, coords = c(___, ___))
airbnb <- st_set_crs(airbnb, ___)            # WGS84
airbnb <- st_transform(airbnb, st_crs(PA))   # reprojeter comme PA
```

```{r}
#| label: ex7-answer
#| code-fold: true
#| code-summary: "Voir la réponse"
#| fig-cap: "Points Airbnb superposés aux arrondissements"

airbnb <- read.csv("data/Paris/airbnb/listings.csv")

airbnb <- st_as_sf(airbnb, coords = c(8, 7)) |>
  st_set_crs(4326) |>
  st_transform(st_crs(PA))

ggplot() +
  geom_sf(data = PA,     fill = "grey95", color = "white", linewidth = 0.4) +
  geom_sf(data = airbnb, color = "#d7191c", size = 0.3, alpha = 0.3) +
  labs(
    title    = "Annonces Airbnb à Paris",
    subtitle = paste0(format(nrow(airbnb), big.mark = " "), " annonces"),
    caption  = "Source : Inside Airbnb | Cours R-Carto"
  ) +
  theme_void(base_size = 12) +
  theme(
    plot.title    = element_text(face = "bold", hjust = 0.5),
    plot.subtitle = element_text(color = "grey40", hjust = 0.5)
  )
```

### Exercice 8 — Filtrer, joindre et agréger

Filtrez les annonces à moins de 200 €/nuit, faites la jointure spatiale, puis calculez le nombre d'annonces et le prix moyen par arrondissement.

```{r}
#| label: ex8-question
#| eval: false

# 1. Filtrer
airbnb_filtre <- filter(airbnb, price < ___)

# 2. Jointure spatiale
airbnb_PA <- st_join(___, ___)

# 3. Agréger
airbnb_agg <- airbnb_PA |>
  group_by(c_arinsee, l_aroff) |>
  summarise(
    nb_annonces = n(),
    prix_moyen  = mean(___, na.rm = TRUE)
  )

head(airbnb_agg)
```

```{r}
#| label: ex8-answer
#| code-fold: true
#| code-summary: "Voir la réponse"

airbnb_filtre <- filter(airbnb, price < 200)

# Jointure sur les arrondissements parisiens
airbnb_PA <- st_join(PA, airbnb_filtre)

# Jointure sur le Grand Paris (communes limitrophes)
airbnb_GP <- st_join(GrandParis, airbnb_filtre)

# Agréger — arrondissements
airbnb_agg <- airbnb_PA |>
  group_by(c_arinsee, l_aroff) |>
  summarise(
    nb_annonces = n(),
    prix_moyen  = mean(price, na.rm = TRUE),
    .groups     = "drop"
  )

# Agréger — Grand Paris
airbnb_gp_agg <- airbnb_GP |>
  group_by(C_DEP) |>
  summarise(
    nb_annonces = n(),
    prix_moyen  = mean(price, na.rm = TRUE),
    .groups     = "drop"
  )

airbnb_agg |> st_drop_geometry() |>
  select(l_aroff, nb_annonces, prix_moyen) |>
  arrange(desc(prix_moyen)) |>
  head(8) |>
  knitr::kable(digits = 0,
               caption = "Arrondissements classés par prix Airbnb moyen")
```

### Exercice 9 — Carte finale Airbnb

Cartographiez le prix moyen Airbnb avec les IRIS en fond de sous-quartiers.

```{r}
#| label: ex9-question
#| eval: false

iris <- read_sf("data/Paris/Polygons/iris.shp") |>
  filter(dep == "75") |>
  st_transform(2154)

ggplot() +
  geom_sf(data = ___, aes(fill = ___),
          color = "white", linewidth = 0.5) +
  scale_fill_viridis(___, direction = -1,
                     labels = label_dollar(prefix = "€"),
                     option = "___") +
  geom_sf(data = iris, fill = NA,
          color = alpha("white", 0.4), linewidth = 0.15) +
  labs(title = "___", caption = "___") +
  theme_void()
```

```{r}
#| label: ex9-answer
#| code-fold: true
#| code-summary: "Voir la réponse"
#| fig-cap: "Prix moyen Airbnb par arrondissement avec IRIS en fond"

iris <- read_sf("data/Paris/Polygons/iris.shp") |>
  filter(dep == "75") |>
  st_transform(2154)

# Harmoniser les plages de prix entre les deux couches
prix_range <- range(c(airbnb_agg$prix_moyen, airbnb_gp_agg$prix_moyen),
                    na.rm = TRUE)

ggplot() +
  # Grand Paris en fond avec sa propre valeur
  geom_sf(data = airbnb_gp_agg, aes(fill = prix_moyen),
          color = "white", linewidth = 0.3) +
  # Arrondissements par-dessus
  geom_sf(data = airbnb_agg, aes(fill = prix_moyen),
          color = "white", linewidth = 0.5) +
  scale_fill_viridis_c(
    "Prix moyen\n(€/nuit)",
    direction = -1,
    limits    = prix_range,
    labels    = label_dollar(prefix = "€"),
    option    = "plasma"
  ) +
  # IRIS en filigrane sur Paris uniquement
  geom_sf(data = iris, fill = NA,
          color = alpha("white", 0.3), linewidth = 0.12) +
  labs(
    title    = "Prix moyen Airbnb — Paris et Grand Paris",
    subtitle = "Annonces < 200 €/nuit | IRIS en filigrane sur Paris",
    caption  = "Source : Inside Airbnb | Cours R-Carto"
  ) +
  theme_void(base_size = 12) +
  theme(
    plot.title        = element_text(face = "bold", hjust = 0.5),
    plot.subtitle     = element_text(color = "grey40", hjust = 0.5),
    legend.key.height = unit(1.5, "cm")
  )
```

------------------------------------------------------------------------

## Aller plus loin : grille hexagonale {#sec-grid}

La grille hexagonale (*hexbin*) est une alternative aux polygones administratifs qui évite le biais lié à la taille des unités géographiques. Chaque cellule couvre exactement la même superficie.

```{r}
#| label: fig-hex-grid
#| fig-cap: "Grille hexagonale de 500 m — nombre d'arbres plantés par cellule"

arbresgeo <- read_sf("data/Paris/Points/les-arbres-plantes.shp") |>
  st_transform(2154)

# Créer la grille hexagonale (500 m)
grille <- st_make_grid(
  arbresgeo,
  cellsize = 500,
  crs      = 2154,
  what     = "polygons",
  square   = FALSE
) |>
  st_sf()

grille <- grille |>
  mutate(nb_arbres = lengths(st_intersects(grille, arbresgeo))) |>
  filter(nb_arbres > 1)

ggplot(grille) +
  geom_sf(aes(fill = nb_arbres), color = NA) +
  scale_fill_gradientn(
    colors = c("#e8f5e9", "#66bb6a", "#2e7d32", "#1b3d08"),
    name   = "Arbres\nplantés",
    trans  = "sqrt"
  ) +
  # Contours des arrondissements pour se repérer
  geom_sf(data = PA, fill = NA, color = "white", linewidth = 0.6) +
  geom_sf_text(data = PA, aes(label = c_ar),
               fun.geometry = sf::st_centroid,
               size = 2.5, color = "white", fontface = "bold",
               alpha = 0.9) +
  labs(
    title    = "Densité d'arbres plantés — Paris",
    subtitle = "Grille hexagonale 500 m | contours des arrondissements",
    caption  = "Source : Open Data Paris | Cours R-Carto"
  ) +
  theme_void(base_size = 12) +
  theme(
    plot.title    = element_text(face = "bold", hjust = 0.5),
    plot.subtitle = element_text(color = "grey40", hjust = 0.5),
    legend.key.height = unit(1.5, "cm")
  )
```

::: callout-note
## Exercice bonus — Grille Airbnb

Reproduisez la même carte hexagonale mais en comptant **le nombre d'annonces Airbnb** par cellule de 500 m. Remplacez `arbresgeo` par `airbnb_filtre` et adaptez la palette.

```{r}
#| eval: false

grille_airbnb <- st_make_grid(
  airbnb_filtre,
  cellsize = 500,
  crs      = 2154,
  what     = "polygons",
  square   = FALSE
) |>
  st_sf()

grille_airbnb <- grille_airbnb |>
  mutate(nb_annonces = lengths(st_intersects(grille_airbnb, airbnb_filtre))) |>
  filter(nb_annonces > 0)

ggplot(grille_airbnb) +
  geom_sf(aes(fill = nb_annonces), color = NA) +
  scale_fill_viridis_c(option = "inferno", name = "Annonces\nAirbnb",
                       trans = "sqrt") +
  geom_sf(data = PA, fill = NA, color = "white", linewidth = 0.5) +
  geom_sf_text(data = PA, aes(label = c_ar),
               fun.geometry = sf::st_centroid,
               size = 2.5, color = "white", fontface = "bold") +
  labs(title    = "Densité d'annonces Airbnb — grille hexagonale 500 m",
       subtitle = "Contours des arrondissements en filigrane") +
  theme_void()
```
:::

------------------------------------------------------------------------

## Exporter vos cartes {#sec-export}

Une fois satisfait du résultat, exportez avec `ggsave()` :

```{r}
#| label: export
#| eval: false

dir.create("maps", showWarnings = FALSE)

# PNG haute résolution pour présentation
ggsave("maps/paris_prix_airbnb.png",
       width = 20, height = 20, units = "cm", dpi = 300)

# PDF vectoriel pour publication
ggsave("maps/paris_prix_airbnb.pdf",
       width = 20, height = 20, units = "cm")
```

::: callout-tip
## Paramètres `ggsave()` utiles

| Paramètre         | Usage                                                |
|-------------------|------------------------------------------------------|
| `width`, `height` | Dimensions (défaut : pouces, ou préciser `units`)    |
| `dpi`             | Résolution — 300 pour impression, 150 pour web       |
| `device`          | `"png"`, `"pdf"`, `"svg"`                            |
| `plot`            | Objet ggplot à sauvegarder (dernier plot par défaut) |

Documentation complète : [ggplot2.tidyverse.org/reference/ggsave](https://ggplot2.tidyverse.org/reference/ggsave.html)
:::

------------------------------------------------------------------------

## Récapitulatif {#sec-summary}

::: callout-note
## Ce que vous avez pratiqué

| Opération | Fonction | Données |
|--------------------------|------------------------|----------------------|
| Charger shapefile | `read_sf()` | Arrondissements, IRIS |
| Reprojeter | `st_transform(x, 2154)` | Lambert-93 France |
| Jointure attributaire | `left_join()` | Données socio-économiques |
| Spatialiser un CSV | `st_as_sf()` | Airbnb |
| Jointure spatiale | `st_join(polygones, points)` | Airbnb × arrondissements |
| Agréger | `group_by() \|> summarise()` | Prix moyen par arrondissement |
| Grille hexagonale | `st_make_grid(..., square = FALSE)` | Arbres, Airbnb |
| Exporter | `ggsave()` | PNG, PDF |
:::

------------------------------------------------------------------------

> **← Précédent : [Géotraitement — Londres](geoprocessing_Londres.qmd)** **→ Suivant : Calculs d'Indices Topographiques**

------------------------------------------------------------------------

*Dr. Elisabetta Pietrostefani — Directrice Adjointe, Geographic Data Science Lab — Université de Liverpool \| Co-Directrice, [Imago : Data Service for Imagery](https://imago.ac.uk/) \| Chercheuse Associée, London School of Economics*
