---
title: "Géotraitement"
author: "Dr. Elisabetta Pietrostefani"
date: today
format:
  html:
    toc: true
    toc-depth: 3
    toc-title: "Table des matières"
    number-sections: true
    code-fold: show
    code-tools: true
    theme: cosmo
    highlight-style: github
    embed-resources: true
    fig-align: center
    fig-width: 8
    fig-height: 6
execute:
  warning: false
  message: false
  echo: true
---

## Introduction {#sec-intro}

Dans ce chapitre, nous appliquons les concepts vus jusqu'ici à un cas concret : les **ventes immobilières à Londres**. Nous allons charger des données, les spatialiser, les joindre, les agréger, et produire des cartes publiables.

Les opérations que nous couvrons — jointure spatiale, zone tampon, intersection, calcul de distance — constituent le cœur du **géotraitement** (*geoprocessing*).

```{r}
#| label: setup
#| message: false

library(sf)
library(ggplot2)
library(dplyr)
library(viridis)
library(ggspatial)
library(spdep)
library(scales)
```

------------------------------------------------------------------------

## Charger et spatialiser les données {#sec-load}

### Exercice 1 — Charger les données

Chargez le shapefile des districts londoniens et le fichier CSV des ventes immobilières.

::: callout-tip
## Indice

Pour lire un shapefile dans R avec `sf`, la fonction est `read_sf()`. Pour un CSV, c'est `read.csv()`.
:::

```{r}
#| label: ex1-question
#| eval: false

# À compléter
london <- ___(dsn = "data/London/Polygons/districts.shp")
ventes <- read.csv("data/London/Tables/housesales.csv")
```

```{r}
#| label: ex1-answer
#| code-fold: true
#| code-summary: "Voir la réponse"

london <- read_sf(dsn = "data/London/Polygons/districts.shp")
ventes <- read.csv("data/London/Tables/housesales.csv")
```

### Exercice 2 — Créer des points spatiaux

Le fichier `ventes` est un data frame ordinaire avec des colonnes de coordonnées. Convertissez-le en objet `sf` avec `st_as_sf()`. Les coordonnées se trouvent dans les colonnes 17 et 18.

::: callout-tip
## Indice

`st_as_sf(data, coords = c(col_lon, col_lat))` — passez les numéros de colonnes ou les noms.
:::

```{r}
#| label: ex2-question
#| eval: false

ventes <- st_as_sf(ventes, coords = c(___, ___))
```

```{r}
#| label: ex2-answer
#| code-fold: true
#| code-summary: "Voir la réponse"

ventes <- st_as_sf(ventes, coords = c(17, 18))
```

### Exercice 3 — Définir le bon SCR

Les coordonnées de Londres sont en **British National Grid** (`EPSG:27700`). Définissez ce SCR sur l'objet `ventes`.

::: callout-tip
## Indice

Souvenez-vous de la distinction `st_set_crs()` vs `st_transform()` — ici nous *déclarons* le SCR, nous ne reprojetons pas.
:::

```{r}
#| label: ex3-question
#| eval: false

ventes <- st_set_crs(ventes, ___)
```

```{r}
#| label: ex3-answer
#| code-fold: true
#| code-summary: "Voir la réponse"

ventes <- st_set_crs(ventes, 27700)
```

------------------------------------------------------------------------

## Visualiser les données {#sec-viz}

Maintenant que les données sont chargées, explorons-les visuellement. Ce bloc est entièrement fourni — lisez le code attentivement, chaque ligne est commentée.

### Construire une carte pas à pas avec `ggplot2`

```{r}
#| label: fig-wards-base
#| fig-cap: "Wards londoniens — carte de base"

wards <- read_sf("data/London/Polygons/wards.shp")
wards$level4p  <- wards$LEVEL4_5 / wards$POP16_74
wards$level4pp <- wards$level4p * 100

# Carte minimale
ggplot(wards) +
  geom_sf(fill = "grey90", color = "white", linewidth = 0.2) +
  theme_void(base_size = 12) +
  labs(title = "Wards de Londres", caption = "Source : données Londres | Cours R-Carto") +
  theme(plot.title = element_text(face = "bold", hjust = 0.5))
```

```{r}
#| label: fig-wards-choro
#| fig-cap: "Part de la population avec qualification niveau 4+ par ward — palette divergente"

ggplot(wards) +
  geom_sf(aes(fill = level4p), color = "white", linewidth = 0.15) +
scale_fill_viridis_c(
  name   = "Niveau 4+",
  option = "mako",
  labels = label_percent()
) +
  labs(
    title   = "Part de la population avec qualification niveau 4+",
    caption = "Source : Recensement 2001 | Cours R-Carto"
  ) +
  theme_void(base_size = 12) +
  theme(plot.title = element_text(face = "bold", hjust = 0.5))
```

```{r}
#| label: fig-wards-full
#| fig-cap: "Carte complète avec échelle et flèche nord"

ggplot(wards) +
  geom_sf(aes(fill = level4p), color = "white", linewidth = 0.15) +
scale_fill_viridis_c(
  name   = "Niveau 4+",
  option = "mako",
  labels = label_percent()
) +
  annotation_scale(location = "bl") +
  annotation_north_arrow(location = "bl", pad_y = unit(1, "cm"),
                          style = north_arrow_fancy_orienteering()) +
  labs(
    title   = "Qualification niveau 4+ — Wards de Londres",
    caption = "Source : Recensement 2001 | Cours R-Carto"
  ) +
  theme_void(base_size = 12) +
  theme(plot.title = element_text(face = "bold", hjust = 0.5))
```

------------------------------------------------------------------------

## Ajouter les points de vente {#sec-points}

### Exercice 4 — Carte de base de Londres

Créez une carte simple des districts londoniens avec `ggplot2`.

```{r}
#| label: ex4-question
#| eval: false

map1 <- ggplot() +
  ___(data = london, ___) +
  theme_void()
map1
```

```{r}
#| label: ex4-answer
#| code-fold: true
#| code-summary: "Voir la réponse"
#| fig-cap: "Districts londoniens avec étiquettes"

map1 <- ggplot() +
  geom_sf(data = london, fill = "grey95", color = "white", linewidth = 0.4) +
  geom_sf_text(data = london, aes(label = DIST_NAME),
               fun.geometry = sf::st_centroid, size = 2, color = "grey30") +
  theme_void(base_size = 12) +
  labs(title   = "Districts de Londres",
       caption = "Source : données Londres | Cours R-Carto") +
  theme(plot.title = element_text(face = "bold", hjust = 0.5))
map1
```

### Exercice 5 — Superposer les points de vente

Ajoutez les transactions immobilières (`ventes`) à la carte `map1`.

::: callout-tip
## Indice

Dans `ggplot2`, on ajoute une couche avec `+` et un nouveau `geom_sf()`.
:::

```{r}
#| label: ex5-question
#| eval: false

map1 + ___(data = ventes, ___)
```

```{r}
#| label: ex5-answer
#| code-fold: true
#| code-summary: "Voir la réponse"
#| fig-cap: "Transactions immobilières superposées aux districts"

map1 +
  geom_sf(data = ventes, color = "#d7191c", size = 0.3, alpha = 0.4)
```

------------------------------------------------------------------------

## Jointure spatiale {#sec-spatial-join}

Une **jointure spatiale** (`st_join()`) associe à chaque point le polygone dans lequel il tombe — ici, chaque vente immobilière hérite des attributs du district qui la contient.

```{r}
#| label: join-explain

# Rappel des fonctions spatiales disponibles :
# st_join(polygons, points)  → jointure spatiale
# st_intersects(x, y)        → renvoie les indices des objets qui se croisent
# st_intersection(x, y)      → renvoie les géométries découpées à l'intersection
```

### Exercice 6 — Jointure spatiale districts × ventes

Créez un objet `ventes_districts` qui joint les polygones des districts avec les points de vente.

::: callout-tip
## Indice

`st_join(polygons, points)` — l'ordre compte : le premier argument donne la structure géométrique du résultat.
:::

```{r}
#| label: ex6-question
#| eval: false

ventes_districts <- st_join(___, ___)
head(ventes_districts)
```

```{r}
#| label: ex6-answer
#| code-fold: true
#| code-summary: "Voir la réponse"

ventes_districts <- st_join(london, ventes)
head(ventes_districts)
```

------------------------------------------------------------------------

## Agréger les données {#sec-aggregate}

### Exercice 7 — Prix moyen par district

À partir de `ventes_districts`, calculez pour chaque district : le nombre de ventes et le prix moyen.

::: callout-tip
## Indice

Utilisez `group_by()` + `summarise()` du tidyverse. Le prix est dans la colonne `price`.
:::

```{r}
#| label: ex7-question
#| eval: false

ventes_districts_agg <- ventes_districts |>
  group_by(___, ___) |>
  summarise(
    count_sales = n(),
    mean_price  = mean(___, na.rm = TRUE)
  )
head(ventes_districts_agg)
```

```{r}
#| label: ex7-answer
#| code-fold: true
#| code-summary: "Voir la réponse"

ventes_districts_agg <- ventes_districts |>
  group_by(DIST_CODE, DIST_NAME) |>
  summarise(
    count_sales = n(),
    mean_price  = mean(price, na.rm = TRUE)
  )
head(ventes_districts_agg)
```

### Exercice 8 — Améliorer la carte des prix

La carte ci-dessous est fonctionnelle mais peu lisible. Améliorez-la en ajoutant : une palette `viridis` option `"magma"`, des labels en livres sterling (£), et un meilleur thème.

```{r}
#| label: fig-map2-base
#| fig-cap: "Prix moyen par district — version initiale (à améliorer)"

map2 <- ggplot() +
  geom_sf(data = ventes_districts_agg, aes(fill = mean_price),
          color = "white", linewidth = 0.3) +
  labs(x = "", y = "")
map2
```

```{r}
#| label: ex8-question
#| eval: false

map3 <- ggplot() +
  geom_sf(data = ___, aes(fill = ___),
          color = "white", linewidth = 0.3) +
  scale_fill_viridis(
    name      = "Prix moyen",
    direction = ___,
    labels    = ___,
    option    = "___"
  ) +
  labs(
    title   = "Prix moyen des transactions immobilières — Londres",
    caption = "Source : données Londres | Cours R-Carto"
  ) +
  ___()   # choisissez un thème : ?ggtheme
map3
```

```{r}
#| label: ex8-answer
#| code-fold: true
#| code-summary: "Voir la réponse"
#| fig-cap: "Prix moyen par district — version améliorée"

map3 <- ggplot() +
  geom_sf(data = ventes_districts_agg, aes(fill = mean_price),
          color = "white", linewidth = 0.3) +
  scale_fill_viridis(
    name      = "Prix moyen",
    direction = -1,
    labels    = dollar_format(prefix = "£"),
    option    = "magma"
  ) +
  labs(
    title   = "Prix moyen des transactions immobilières — Londres",
    caption = "Source : données Londres | Cours R-Carto"
  ) +
  theme_minimal(base_size = 12) +
  theme(plot.title = element_text(face = "bold", hjust = 0.5))
map3
```

::: callout-note
## Exercice 9 — Paris

Maintenant que vous maîtrisez le géotraitement sur Londres, créez une carte similaire pour Paris avec les données du cours :

1.  Chargez le shapefile des arrondissements parisiens
2.  Chargez `donnees_arrondissement_enrichi.csv`
3.  Faites la jointure avec `left_join()` sur le code arrondissement
4.  Cartographiez une variable de votre choix (prix au m², taux de chômage, part de logements sociaux…)
5.  Appliquez une palette et un thème adaptés
:::

------------------------------------------------------------------------

## Zones tampons (*buffers*) {#sec-buffer}

Une **zone tampon** est une zone géographique à une distance donnée d'un objet. Ici, nous calculons la population vivant à moins de 500 m d'un échantillon de **bâtiments classés** londoniens.

### Charger les bâtiments classés

```{r}
#| label: load-buildings

batiments_classes <- read_sf("data/London/Points/listed_buildings_london.shp")

# Sélectionner 20 bâtiments au hasard pour l'exemple
set.seed(42)
sample_ids        <- sample(batiments_classes$ListEntry, 20)
batiments_classes <- batiments_classes[batiments_classes$ListEntry %in% sample_ids, ]

cat("Nombre de bâtiments sélectionnés :", nrow(batiments_classes))
```

### Télécharger les zones de recensement

```{r}
#| label: download-oas
#| eval: false

# Télécharger les zones de sortie du recensement 2011
dir.create("data/London", recursive = TRUE, showWarnings = FALSE)

download.file(
  url     = "https://data.london.gov.uk/download/statistical-gis-boundary-files-london/9ba8c833-6370-4b11-abdc-314aa020d5e0/statistical-gis-boundaries-london.zip",
  destfile = "data/London/statistical-gis-boundaries-london.zip"
)
unzip("data/London/statistical-gis-boundaries-london.zip", exdir = "data/London")
```

```{r}
#| label: load-oas

oas_census <- read_sf(
  "data/London/statistical-gis-boundaries-london/ESRI/OA_2011_London_gen_MHW.shp"
)
oas_census$area_census <- st_area(oas_census)
```

```{r}
#| label: fig-southwark
#| fig-cap: "Zones de recensement — arrondissement de Southwark"

oas_Southwark <- oas_census[oas_census$LAD11NM == "Southwark", ]

ggplot(oas_Southwark) +
  geom_sf(fill = "#1a4f7a", color = "white", linewidth = 0.2) +
  labs(title   = "Zones de recensement — Southwark",
       caption = "Source : recensement 2011 | Cours R-Carto") +
  theme_void(base_size = 12) +
  theme(plot.title = element_text(face = "bold", hjust = 0.5))
```

### Créer les zones tampons

```{r}
#| label: fig-buffers
#| fig-cap: "Zones tampons de 500 m autour des bâtiments classés sélectionnés"

# Harmoniser les SCR
batiments_classes <- st_transform(batiments_classes, st_crs(oas_census))

# Créer les zones tampons de 500 m
buffers500m          <- st_buffer(batiments_classes, dist = 500)
buffers500m$area_buffer <- st_area(buffers500m)

ggplot() +
  geom_sf(data = buffers500m, fill = "#cce5f0", color = "#1a6ea8",
          linewidth = 1.0, alpha = 0.4) +
  geom_sf(data = batiments_classes, color = "#d7191c", size = 2.5,
          shape = 17) +
  labs(
    title    = "Bâtiments classés et zones tampons (500 m)",
    subtitle = "20 bâtiments sélectionnés aléatoirement",
    caption  = "Source : données Londres | Cours R-Carto"
  ) +
  theme_void(base_size = 12) +
  theme(plot.title    = element_text(face = "bold", hjust = 0.5),
        plot.subtitle = element_text(color = "grey40", hjust = 0.5))
```

### Intersection et population pondérée

```{r}
#| label: intersection

# Corriger les géométries invalides si nécessaire
oas_census <- st_make_valid(oas_census)

# Intersection : quelles zones de recensement tombent dans les tampons ?
buffers_inter          <- st_intersection(buffers500m, oas_census)
buffers_inter$area_inter <- st_area(buffers_inter)
```

```{r}
#| label: population-agg

# Agréger au niveau du bâtiment — population pondérée par la part de surface couverte
buffers_agg <- buffers_inter |>
  mutate(
    weight     = as.numeric(area_inter / area_buffer),
    population = as.numeric(USUALRES)
  ) |>
  group_by(ListEntry) |>
  summarise_at("population", list(sum = ~sum(. * weight)))

pop_moyenne <- round(mean(buffers_agg$sum))
cat("Population moyenne dans un rayon de 500 m :", pop_moyenne, "habitants\n")
```

La population moyenne vivant à moins de 500 m d'un bâtiment classé est `r round(mean(buffers_agg$sum))` habitants.

::: callout-note
## À noter — `st_intersection` vs `st_join` vs `st_intersects`

| Fonction | Ce qu'elle renvoie |
|----|----|
| `st_join(x, y)` | Table jointe — chaque entité de x avec les attributs de y qui la touchent |
| `st_intersects(x, y)` | Indices des paires qui se croisent (liste logique) |
| `st_intersection(x, y)` | Géométries découpées à l'intersection — parties non sécantes supprimées |

Référence : [R as GIS for Economists](https://tmieno2.github.io/R-as-GIS-for-Economists/spatial-intersection-cropping-join.html)
:::

------------------------------------------------------------------------

## Calculs de distance {#sec-distance}

`st_distance()` calcule la distance entre deux objets sf. Le résultat est une **matrice** avec des unités (mètres si la projection est en mètres).

```{r}
#| label: fig-distance
#| fig-cap: "Centroïdes de Hackney et Southwark avec distance calculée"

Hackney  <- london[london$DIST_NAME == "Hackney",  ]
Southwark <- london[london$DIST_NAME == "Southwark", ]

Hackney_centroid  <- st_centroid(Hackney)
Southwark_centroid <- st_centroid(Southwark)

dist <- st_distance(Hackney_centroid, Southwark_centroid)
cat("Distance Hackney → Southwark :", round(as.numeric(dist)), "mètres\n")

ggplot() +
  geom_sf(data = london, fill = "grey90", color = "grey70", linewidth = 0.3) +
  geom_sf(data = Hackney,   fill = "#2c7bb6", color = "white", linewidth = 0.5) +
  geom_sf(data = Southwark, fill = "#d7191c", color = "white", linewidth = 0.5) +
  geom_sf(data = Hackney_centroid,   color = "#1a4f7a", size = 4, shape = 19) +
  geom_sf(data = Southwark_centroid, color = "#a01010", size = 4, shape = 19) +
  geom_sf(data = st_union(Hackney_centroid, Southwark_centroid) |>
            st_cast("LINESTRING"),
          color = "#333333", linewidth = 1.0, linetype = "dashed") +
  annotate("label",
           x     = -0.03, y = 51.525,
           label = paste0(round(as.numeric(dist) / 1000, 1), " km"),
           size  = 4, fontface = "bold",
           fill  = "white", label.size = 0.3) +
  coord_sf(
    xlim = c(st_bbox(london)["xmin"], st_bbox(london)["xmax"]),
    ylim = c(st_bbox(london)["ymin"], st_bbox(london)["ymax"]),
    expand = TRUE
  ) +
  labs(
    title   = "Distance entre Hackney et Southwark",
    caption = "Source : données Londres | Cours R-Carto"
  ) +
  theme_void(base_size = 12) +
  theme(plot.title = element_text(face = "bold", hjust = 0.5))
```

### Matrice de distances multiples

```{r}
#| label: distance-matrix

# Distance de Hackney vers Southwark et Croydon
co <- london |> filter(grepl("Southwark|Croydon", DIST_NAME))
st_distance(Hackney_centroid, co)
```

------------------------------------------------------------------------

## Voisinage par distance {#sec-neighbours}

Les **poids spatiaux par distance** identifient pour chaque point l'ensemble de ses voisins dans un rayon donné. Ici, toutes les propriétés à moins de 2 000 m.

```{r}
#| label: neighbours-dist
#| fig-cap: "Réseau de voisinage par distance (2 000 m) — transactions immobilières"

housesales    <- read.csv("data/London/Tables/housesales.csv")
housesales_sf <- st_as_sf(housesales, coords = c(17, 18)) |>
  st_set_crs(27700)

# Voisins dans un rayon de 0 à 2000 m
W_dist <- dnearneigh(housesales_sf, d1 = 0, d2 = 2000,
                     row.names = housesales_sf$propid)

# Convertir en liste de poids spatiaux
W_dist_mat <- nb2listw(W_dist, zero.policy = TRUE)
summary(W_dist_mat, zero.policy = TRUE)

# Visualiser le réseau
plot(W_dist_mat,
     coords   = housesales[, 17:18],
     pch      = 19,
     cex      = 0.1,
     col      = "#2c7bb6",
     main     = "Voisinage par distance (2 000 m)")
```

------------------------------------------------------------------------

## Récapitulatif des opérations de géotraitement {#sec-summary}

::: callout-note
## Ce qu'il faut retenir

| Opération | Fonction | Usage |
|----|----|----|
| Spatialiser un CSV | `st_as_sf(df, coords = c(...))` | Créer des points depuis lon/lat |
| Définir un SCR | `st_set_crs(x, epsg)` | Déclarer le SCR manquant |
| Reprojeter | `st_transform(x, epsg)` | Changer de projection |
| Jointure spatiale | `st_join(polygons, points)` | Associer points aux polygones |
| Zone tampon | `st_buffer(x, dist = ...)` | Zone à distance fixe |
| Intersection | `st_intersection(x, y)` | Découper les géométries |
| Calculer une superficie | `st_area(x)` | Superficie en m² |
| Calculer une distance | `st_distance(x, y)` | Distance entre entités |
| Trouver des voisins | `dnearneigh(x, d1, d2)` | Voisinage par distance |
:::

------------------------------------------------------------------------

## Liens utiles {#sec-links}

-   [Geocomputation with R — Ch. 4 : Spatial data operations](https://geocompr.robinlovelace.net/spatial-operations.html)
-   [sf cheatsheet](https://github.com/rstudio/cheatsheets/blob/main/sf.pdf)
-   [ggplot2 themes](https://ggplot2.tidyverse.org/reference/ggtheme.html)
-   [Spatial intersection / join comparison](https://tmieno2.github.io/R-as-GIS-for-Economists/spatial-intersection-cropping-join.html)

------------------------------------------------------------------------

> **← Précédent : [Choroplèthes et Classification](choropleths.qmd)** **→ Suivant : Calculs d'Indices Topographiques**

------------------------------------------------------------------------

*Dr. Elisabetta Pietrostefani — Directrice Adjointe, Geographic Data Science Lab — Université de Liverpool \| Co-Directrice, [Imago : Data Service for Imagery](https://imago.ac.uk/) \| Chercheuse Associée, London School of Economics*
