---
title: "Raster : Indices Topographiques"
author: "Dr. Elisabetta Pietrostefani"
date: today
format:
  html:
    toc: true
    toc-depth: 3
    toc-title: "Table des matières"
    number-sections: true
    code-fold: show
    code-tools: true
    theme: cosmo
    highlight-style: github
    embed-resources: true
    fig-align: center
    fig-width: 8
    fig-height: 6
execute:
  warning: false
  message: false
  echo: true
---

## Introduction {#sec-intro}

Dans le chapitre [Données Raster](raster.qmd), nous avons vu ce qu'est un raster, les grands types de données (MNT, images multispectrales, nightlights), le compromis résolution spatiale/temporelle, et les principales sources d'imagerie. Ce chapitre part de là pour se concentrer entièrement sur les **Modèles Numériques de Terrain** : comment les obtenir, les charger, et en extraire des indices topographiques utiles.

Les quatre opérations couvertes sur un MNT du Liban :

| Opération           | Fonction `terra`    |
|---------------------|---------------------|
| Charger et explorer | `rast()`            |
| Recadrer et masquer | `crop()` + `mask()` |
| Calculer la pente   | `terrain()`         |
| Reclassifier        | `classify()`        |

À la fin, vous reproduirez ces étapes sur la **Corse** en exercice indépendant.

------------------------------------------------------------------------

------------------------------------------------------------------------

## Obtenir des données d'altitude {#sec-dem-sources}

Trois grandes familles de sources couvrent les besoins selon l'étendue géographique et la résolution souhaitée : les données globales de la NASA (SRTM, ASTER GDEM, NASADEM), les données françaises de haute précision de l'IGN (RGE ALTI®), et les tuiles accessibles directement depuis R via le package `elevatr`.

### Comparaison des principales sources

| Source | Résolution | Couverture | Accès | Usage typique |
|----|----|----|----|----|
| **SRTM** (NASA) | \~30 m (1 arc-sec) | Mondial (60°N–56°S) | Libre | Analyse topographique générale |
| **ASTER GDEM v3** | \~30 m | Mondial (83°N–83°S) | Libre | Zones hors couverture SRTM |
| **NASADEM** | \~30 m | Mondial (60°N–56°S) | Libre | SRTM retraité, moins de vides |
| **RGE ALTI® IGN** | **1 m** | France entière | Libre | Analyses fines, zones inondables |
| **NextGIS / SRTM France** | \~30 m | France | Libre | Téléchargement rapide, prêt à l'emploi |
| **AWS Terrain Tiles** | Variable (zoom 1–14) | Mondial | Via `elevatr` | Import direct dans R sans compte |

------------------------------------------------------------------------

### Option 1 — NASA Earthdata : SRTM, ASTER GDEM, NASADEM

La NASA distribue plusieurs MNT mondiaux librement accessibles après création d'un compte gratuit sur [Earthdata](https://www.earthdata.nasa.gov/topics/land-surface/digital-elevation-terrain-model-dem).

::: callout-note
## Les trois produits NASA à connaître

**SRTM** (*Shuttle Radar Topography Mission*, 2000) — collecté en 11 jours par la navette spatiale Endeavour, il couvre 80 % de la surface terrestre à \~30 m de résolution. C'est la référence mondiale pour la plupart des analyses topographiques.

**ASTER GDEM v3** — produit à partir de plus d'un million d'images stéréoscopiques du satellite Terra (NASA/METI), il couvre 99 % de la surface terrestre jusqu'à 83° de latitude. Résolution nominale de 30 m, mais précision réelle légèrement inférieure au SRTM dans les zones nuageuses.

**NASADEM** — retraitement amélioré du SRTM intégrant des données ASTER GDEM, ICESat et ALOS pour combler les vides et améliorer la précision verticale. À privilégier par rapport au SRTM brut pour les nouvelles analyses.
:::

Les données sont distribuées en tuiles de 1° × 1° au format GeoTIFF. Une fois téléchargées, on les charge et assemble directement avec `terra` :

```{r}
#| label: nasa-dem-load
#| eval: false

library(terra)
library(tidyterra)
library(ggplot2)

# Après téléchargement manuel depuis https://earthdata.nasa.gov
# Les fichiers SRTM ont la convention de nommage : N48E002.SRTMGL1.hgt.zip
# Les fichiers NASADEM : NASADEM_HGT_n48e002.zip

# Charger une tuile SRTM décompressée
srtm_tuile <- rast("data/DEM/N48E002.hgt")

cat("Résolution :", res(srtm_tuile), "degrés (~30 m)\n")
cat("Étendue    :", as.character(ext(srtm_tuile)), "\n")

# Assembler plusieurs tuiles avec mosaic()
# (nécessaire si la zone d'intérêt couvre plusieurs tuiles)
t1 <- rast("data/DEM/N48E001.hgt")
t2 <- rast("data/DEM/N48E002.hgt")
t3 <- rast("data/DEM/N49E001.hgt")
t4 <- rast("data/DEM/N49E002.hgt")

dem_mosaic <- mosaic(t1, t2, t3, t4, fun = "mean")

ggplot() +
  geom_spatraster(data = dem_mosaic) +
  scale_fill_gradientn(colors   = hcl.colors(50, "Terrain"),
                        name     = "Altitude (m)",
                        na.value = "transparent") +
  labs(title   = "MNT SRTM assemblé",
       caption = "Source : NASA SRTM | Earthdata") +
  theme_void(base_size = 12) +
  theme(plot.title = element_text(face = "bold", hjust = 0.5))
```

------------------------------------------------------------------------

### Option 2 — RGE ALTI® : le MNT 1 m de l'IGN pour la France

Pour les analyses sur la France, le [RGE ALTI®](https://geoservices.ign.fr/rgealti) de l'IGN est la source de référence. Il décrit l'altitude de la surface du sol à **1 mètre de résolution** sur l'ensemble du territoire métropolitain et des DOM-TOM, avec une précision verticale de 20 cm dans les zones inondables et littorales.

::: callout-tip
## Comment télécharger le RGE ALTI®

1.  Rendez-vous sur [geoservices.ign.fr/rgealti](https://geoservices.ign.fr/rgealti)
2.  Créez un compte gratuit sur le Géoportail de l'IGN
3.  Sélectionnez le département ou la région souhaités
4.  Choisissez le format **GeoTIFF** et la résolution **1 m** ou **5 m**
5.  Les fichiers sont distribués par dalles (tuiles) — utilisez `mosaic()` pour les assembler

Le RGE ALTI® à 1 m est aussi accessible via l'[API flux WCS de l'IGN](https://geoservices.ign.fr/documentation/services/api-et-services-ogc/images-wcs) pour une extraction directe par emprise.
:::

```{r}
#| label: rgealti-load
#| eval: false

# Après téléchargement depuis geoservices.ign.fr/rgealti
# Structure typique des fichiers IGN :
#   RGEALTI_2-0_1M_ASC_LAMB93-IGN69_D075_2021-01-01/
#     RGEALTI_FXX_0630_6860_MNT_LAMB93_IGN69.asc   ← tuiles ASCII Grid
#   ou format GeoTIFF selon la version téléchargée

# Charger une tuile GeoTIFF
ign_tuile <- rast("data/IGN/RGEALTI_FXX_0630_6860_MNT_LAMB93_IGN69.tif")

cat("SCR        :", crs(ign_tuile, describe = TRUE)$name, "\n")  # Lambert-93
cat("Résolution :", res(ign_tuile), "mètres\n")                   # 1 m × 1 m
cat("Min / Max  :", global(ign_tuile, "range", na.rm = TRUE)[[1]], "m\n")

# Le RGE ALTI® est déjà en Lambert-93 (EPSG:2154) — aucune reprojection nécessaire
# pour les analyses sur la France

# Si les fichiers sont au format ASCII Grid (.asc), terra les lit de la même façon
ign_asc <- rast("data/IGN/RGEALTI_FXX_0630_6860_MNT_LAMB93_IGN69.asc")

# Assembler plusieurs dalles
dalles <- list.files("data/IGN/", pattern = "\\.tif$", full.names = TRUE)
dem_ign <- do.call(mosaic, c(lapply(dalles, rast), list(fun = "mean")))

ggplot() +
  geom_spatraster(data = dem_ign) +
  scale_fill_gradientn(colors   = hcl.colors(50, "Terrain"),
                        name     = "Altitude (m)",
                        na.value = "transparent") +
  labs(title   = "RGE ALTI® IGN — résolution 1 m",
       caption = "Source : IGN — RGE ALTI® | geoservices.ign.fr") +
  theme_void(base_size = 12) +
  theme(plot.title = element_text(face = "bold", hjust = 0.5))
```

------------------------------------------------------------------------

### Option 3 — NextGIS : SRTM France prêt à l'emploi

[NextGIS](https://data.nextgis.com/en/region/FR/dem/) propose des MNT SRTM préconfigurés par pays, directement téléchargeables au format GeoTIFF sans création de compte. C'est l'option la plus rapide pour obtenir un MNT de la France entière à \~30 m de résolution.

```{r}
#| label: nextgis-load
#| eval: false

# Après téléchargement depuis https://data.nextgis.com/en/region/FR/dem/
# Le fichier est un GeoTIFF unique couvrant toute la France

dem_france <- rast("data/nextgis/dem.tif")

cat("SCR        :", crs(dem_france, describe = TRUE)$name, "\n")
cat("Résolution :", res(dem_france), "\n")
cat("Min / Max  :", global(dem_france, "min", na.rm = TRUE)[[1]], "/",
                    global(dem_france, "max", na.rm = TRUE)[[1]], "m\n")

# Reprojeter en Lambert-93 pour les analyses sur la France
dem_france_l93 <- project(dem_france, "EPSG:2154")

ggplot() +
  geom_spatraster(data = dem_france_l93) +
  scale_fill_gradientn(colors   = hcl.colors(50, "Terrain"),
                        name     = "Altitude (m)",
                        na.value = "transparent") +
  labs(title   = "MNT France — SRTM via NextGIS",
       caption = "Source : NextGIS / SRTM | data.nextgis.com") +
  theme_void(base_size = 12) +
  theme(plot.title = element_text(face = "bold", hjust = 0.5))
```

------------------------------------------------------------------------

### Option 4 — `elevatr` : import direct depuis R sans téléchargement manuel

Le package `elevatr` permet de récupérer des données d'altitude directement depuis R, sans passer par un navigateur. Il interroge les tuiles AWS Terrain (synthèse SRTM/3DEP/GMTED2010) ou l'API OpenTopography, et renvoie un objet `terra` prêt à l'emploi.

```{r}
#| label: elevatr-install
#| eval: false

install.packages("elevatr")
```

```{r}
#| label: elevatr-demo
#| eval: false

library(elevatr)
library(sf)
library(terra)
library(tidyterra)
library(ggplot2)
library(rnaturalearth)

# elevatr accepte un objet sf comme emprise — on utilise la France métropolitaine
france <- ne_countries(country = "France", returnclass = "sf") |>
  st_transform(4326)

# get_elev_raster() télécharge les tuiles couvrant l'emprise de l'objet sf
# z = niveau de zoom (1 à 14) — z = 5 ≈ ~5 km, z = 8 ≈ ~600 m, z = 10 ≈ ~150 m
# src = "aws"  → tuiles AWS (SRTM + 3DEP + GMTED2010, pas de compte requis)
# src = "gl1"  → SRTM 1 arc-sec (~30 m) via OpenTopography (clé API requise)
# src = "alos" → ALOS World 3D (~30 m) via OpenTopography (clé API requise)

dem_fr <- get_elev_raster(locations = france, z = 6, src = "aws",
                           clip = "locations")   # découper sur le contour exact

# Convertir en SpatRaster terra et reprojeter
dem_fr_terra <- rast(dem_fr)
dem_fr_l93   <- project(dem_fr_terra, "EPSG:2154")

cat("Résolution après reprojection :", res(dem_fr_l93), "mètres\n")

ggplot() +
  geom_spatraster(data = dem_fr_l93) +
  scale_fill_gradientn(colors   = hcl.colors(50, "Terrain"),
                        name     = "Altitude (m)",
                        na.value = "transparent") +
  labs(title   = "MNT France — elevatr (AWS Terrain Tiles, z = 6)",
       caption = "Source : AWS Terrain Tiles via elevatr | Cours R-Carto") +
  theme_void(base_size = 12) +
  theme(plot.title = element_text(face = "bold", hjust = 0.5))
```

::: callout-tip
## Choisir le bon niveau de zoom (`z`)

| `z`   | Résolution approx. | Usage                              |
|-------|--------------------|------------------------------------|
| 4–5   | 5–10 km            | Vue continentale, aperçu rapide    |
| 6–7   | 1–5 km             | Pays entier, analyses régionales   |
| 8–9   | 300–600 m          | Région, département                |
| 10–11 | 75–150 m           | Zone d'étude locale                |
| 12–14 | 10–40 m            | Analyse fine (fichiers volumineux) |

Plus le zoom est élevé, plus les fichiers sont lourds et le téléchargement lent. Pour une première exploration, commencez par `z = 6` ou `z = 7`.
:::

```{r}
#| label: elevatr-opentopo
#| eval: false

# Avec OpenTopography (clé API gratuite requise)
# Créer un compte sur https://portal.opentopography.org/newUser
# puis récupérer votre clé dans myOpenTopo → API Key

# Enregistrer la clé une fois pour toutes dans votre .Renviron :
# usethis::edit_r_environ()
# → ajouter la ligne : OPENTOPO_KEY=votre_cle_ici

# Télécharger le SRTM 1 arc-sec (~30 m) pour une zone précise
corsica <- ne_states(country = "France", returnclass = "sf") |>
  dplyr::filter(name == "Corse-du-Sud" | name == "Haute-Corse") |>
  st_transform(4326)

dem_corse_gl1 <- get_elev_raster(locations = corsica,
                                  src  = "gl1",       # SRTM 1 arc-sec
                                  clip = "locations") # découper sur la Corse

dem_corse_terra <- rast(dem_corse_gl1) |>
  project("EPSG:2154")

ggplot() +
  geom_spatraster(data = dem_corse_terra) +
  scale_fill_gradientn(colors   = hcl.colors(50, "Terrain"),
                        name     = "Altitude (m)",
                        na.value = "transparent") +
  labs(title   = "MNT Corse — SRTM 1 arc-sec via OpenTopography",
       caption = "Source : OpenTopography / SRTM GL1 | Cours R-Carto") +
  theme_void(base_size = 12) +
  theme(plot.title = element_text(face = "bold", hjust = 0.5))
```

::: callout-note
## Sources disponibles via OpenTopography dans `elevatr`

| `src`          | Produit                       | Résolution |
|----------------|-------------------------------|------------|
| `"gl3"`        | SRTM 3 arc-sec                | \~90 m     |
| `"gl1"`        | SRTM 1 arc-sec                | \~30 m     |
| `"alos"`       | ALOS World 3D                 | \~30 m     |
| `"srtm15plus"` | SRTM 15 arc-sec + bathymétrie | \~450 m    |

L'option `"alos"` (satellite japonais ALOS) peut être plus précise que le SRTM dans les zones montagneuses tropicales ou très boisées.
:::

------------------------------------------------------------------------

```{r}
#| label: setup
#| message: false

library(terra)        # manipulation des rasters
library(tidyterra)    # geom_spatraster() pour ggplot2
library(sf)           # données vectorielles
library(ggplot2)      # visualisation
library(dplyr)        # manipulation de données
library(scales)       # rescale()
```

::: {.callout-note collapse="true"}
## Installer les packages si nécessaire

```{r}
#| eval: false
install.packages(c("terra", "tidyterra"))
```

`terra` remplace l'ancien package `raster` (déprécié depuis 2023). `tidyterra` permet d'utiliser les objets `terra` directement dans `ggplot2` via `geom_spatraster()`.
:::

------------------------------------------------------------------------

## Étape 1 — Charger et explorer le MNT {#sec-import}

```{r}
#| label: load-raster

dem <- rast("data/Liban/LBN_elevation_w_bathymetry.tif")

cat("SCR        :", crs(dem, describe = TRUE)$name, "\n")
cat("Résolution :", res(dem), "degrés\n")
cat("Min / Max  :", global(dem, "min", na.rm = TRUE)[[1]], "/",
                    global(dem, "max", na.rm = TRUE)[[1]], "m\n")
```

```{r}
#| label: fig-dem-raw
#| fig-cap: "MNT du Liban — emprise originale"

ggplot() +
  geom_spatraster(data = dem) +
  scale_fill_gradientn(
    colors   = hcl.colors(50, "Terrain"),
    name     = "Altitude (m)",
    na.value = "transparent"
  ) +
  labs(title   = "MNT du Liban",
       caption = "Source : SRTM | Cours R-Carto") +
  theme_void(base_size = 12) +
  theme(plot.title = element_text(face = "bold", hjust = 0.5))
```

------------------------------------------------------------------------

## Étape 2 — Recadrer et masquer {#sec-crop}

Le MNT couvre une zone plus large que le pays. On utilise deux opérations :

-   `crop()` — découpe selon l'**emprise rectangulaire** du vecteur
-   `mask()` — applique le **contour exact** du polygone (valeurs extérieures → `NA`)

```{r}
#| label: load-vector-crop

Lebanon <- read_sf("data/Liban/LBN_adm1.shp")

dem_proj  <- terra::project(dem, crs(Lebanon))
dem_crop  <- crop(dem_proj, Lebanon)
dem_liban <- mask(dem_crop, Lebanon)
```

```{r}
#| label: fig-dem-liban
#| fig-cap: "MNT recadré sur le Liban avec les gouvernorats"

ggplot() +
  geom_spatraster(data = dem_liban) +
  scale_fill_gradientn(
    colors   = hcl.colors(50, "Terrain"),
    name     = "Altitude (m)",
    na.value = "transparent"
  ) +
  geom_sf(data = Lebanon, fill = NA, color = "white", linewidth = 0.6) +
  labs(title   = "MNT du Liban — recadré et masqué",
       caption = "Source : SRTM / GADM | Cours R-Carto") +
  theme_void(base_size = 12) +
  theme(plot.title = element_text(face = "bold", hjust = 0.5))
```

------------------------------------------------------------------------

## Étape 3 — Calculer la pente {#sec-slope}

La pente mesure l'inclinaison du terrain en degrés. On utilise `terrain()` avec un MNT **projeté en mètres** pour obtenir des valeurs correctes.

```{r}
#| label: calc-slope

dem_m <- rast("data/Liban/DEM_Leb_projected.tif")
slope <- terrain(dem_m, v = "slope", unit = "degrees")

cat("Pente moyenne :", round(global(slope, "mean", na.rm = TRUE)[[1]], 1), "°\n")
cat("Pente max     :", round(global(slope, "max",  na.rm = TRUE)[[1]], 1), "°\n")
```

```{r}
#| label: fig-slope
#| fig-cap: "Pente du terrain — Liban (degrés)"

ggplot() +
  geom_spatraster(data = slope) +
  scale_fill_viridis_c(
    option   = "magma",
    name     = "Pente (°)",
    na.value = "transparent"
  ) +
  geom_sf(data = Lebanon, fill = NA, color = "white", linewidth = 0.5) +
  labs(title   = "Pente du terrain — Liban",
       caption = "Source : SRTM | Cours R-Carto") +
  theme_void(base_size = 12) +
  theme(plot.title = element_text(face = "bold", hjust = 0.5))
```

------------------------------------------------------------------------

## Étape 4 — Reclassifier {#sec-reclass}

La reclassification transforme un raster continu en **catégories** selon des seuils. Ici, on identifie les zones à risque d'inondation (altitude \< 10 m).

```{r}
#| label: reclassify

rcl <- matrix(c(
  -Inf,  10, 1,
    10, Inf, 0
), ncol = 3, byrow = TRUE)

flood_risk <- classify(dem_m, rcl)

freq_tbl <- freq(flood_risk)
pct_risk  <- round(freq_tbl$count[freq_tbl$value == 1] /
                   sum(freq_tbl$count) * 100, 1)
cat("Proportion de zones à risque (< 10 m) :", pct_risk, "%\n")
```

```{r}
#| label: fig-flood
#| fig-cap: "Zones à risque d'inondation côtière — altitude < 10 m"

ggplot() +
  geom_spatraster(data = as.factor(flood_risk)) +
  scale_fill_manual(
    values   = c("0" = "#d9d9d9", "1" = "#2166ac"),
    labels   = c("0" = "Hors risque (≥ 10 m)", "1" = "Zone à risque (< 10 m)"),
    name     = "",
    na.value = "transparent"
  ) +
  geom_sf(data = Lebanon, fill = NA, color = "grey40", linewidth = 0.5) +
  labs(title    = "Zones à risque d'inondation — Liban",
       subtitle = "Altitude inférieure à 10 m",
       caption  = "Source : SRTM | Cours R-Carto") +
  theme_void(base_size = 12) +
  theme(plot.title      = element_text(face = "bold", hjust = 0.5),
        plot.subtitle   = element_text(color = "grey40", hjust = 0.5),
        legend.position = "bottom")
```

------------------------------------------------------------------------

## Récapitulatif {#sec-summary}

::: callout-note
## Les 4 opérations raster essentielles

``` r
# 1. Charger
dem <- rast("fichier.tif")

# 2. Recadrer + masquer
dem_zone <- crop(dem, vecteur) |> mask(vecteur)

# 3. Calculer la pente (MNT projeté en mètres obligatoire)
slope <- terrain(dem_proj, v = "slope", unit = "degrees")

# 4. Reclassifier
rcl   <- matrix(c(0, 10, 1, 10, Inf, 0), ncol = 3, byrow = TRUE)
zones <- classify(dem, rcl)
```

Pour assembler des tuiles : `mosaic(t1, t2, t3, t4, fun = "mean")`
:::

------------------------------------------------------------------------

## À vous de jouer — Exercice Corse {#sec-exercise}

::: callout-note
## Reproduire l'analyse sur la Corse

La Corse présente une topographie contrastée similaire au Liban : côte méditerranéenne et massif montagneux dépassant 2 700 m. Reproduisez les quatre étapes ci-dessus avec les données corses.

**Fichiers disponibles dans `data/France/Corse/` :**

| Fichier | Description |
|----|----|
| `Corse_tout_lambert.tif` | MNT complet en Lambert-93 |
| `DEM_corse_1_Lambert93.tif` | Tuile projetée en mètres (pour la pente) |
| `DEM_corse_1.tif` → `DEM_corse_4.tif` | 4 tuiles WGS84 à assembler avec `mosaic()` |

**Étapes :**

1.  Chargez `Corse_tout_lambert.tif` — ou assemblez les 4 tuiles avec `mosaic()`
2.  Visualisez le MNT
3.  Calculez la pente à partir de `DEM_corse_1_Lambert93.tif`
4.  Reclassifiez en 4 zones : 0–200 m · 200–800 m · 800–1500 m · \> 1500 m

**→ Corrigé : [Corse](indices_topo_Corse.qmd)**
:::

------------------------------------------------------------------------

## Pour aller plus loin : classification supervisée {#sec-classification}

Une fois les bases raster maîtrisées, l'étape suivante est de **transformer des pixels en catégories** — cartographier l'occupation du sol, distinguer l'urbain du rural, identifier les cultures. C'est le domaine de la **classification supervisée**.

Le principe : chaque pixel d'une image multispectrale possède une **signature spectrale** — une empreinte de la façon dont il réfléchit la lumière dans chaque bande. La classification supervisée consiste à entraîner un algorithme à reconnaître ces empreintes à partir d'exemples labelisés (*points d'entraînement*), puis à appliquer le modèle à l'ensemble de l'image.

::: callout-note
## La chaîne de classification en six étapes

1.  **Définir les classes** — urbain, péri-urbain, agriculture, forêt, eau…
2.  **Collecter des points d'entraînement** — idéalement 50 à 200+ exemples par classe
3.  **Extraire les valeurs spectrales** aux emplacements d'entraînement
4.  **Entraîner un classifieur** — Forêt Aléatoire, SVM, Maximum de Vraisemblance…
5.  **Appliquer à l'image complète** — chaque pixel reçoit un label
6.  **Valider** — réserver un jeu de test, calculer la matrice de confusion et les métriques de précision

*Le pipeline est simple. Les choix méthodologiques à l'intérieur ne le sont pas.*
:::

Les bandes infrarouge (PIR, SWIR) sont particulièrement utiles pour la distinction urbain/rural : la végétation saine réfléchit fortement le PIR tandis que les surfaces imperméables ne le font pas. Les frontières péri-urbaines restent cependant notoriellement difficiles à classifier avec précision.

------------------------------------------------------------------------

## Liens utiles {#sec-links}

-   [terra documentation](https://rspatial.org/terra/)
-   [tidyterra](https://dieghernan.github.io/tidyterra/)
-   [Geocomputation with R — Raster operations](https://geocompr.robinlovelace.net/spatial-operations.html#spatial-ras)
-   [OpenTopography](https://opentopography.org/) — MNT haute résolution (LiDAR, SRTM, ALOS)
-   [USGS Earth Explorer](https://earthexplorer.usgs.gov/) — Landsat, MODIS et archives NASA
-   [Copernicus Open Access Hub](https://scihub.copernicus.eu/) — Sentinel-1, 2, 3, 5P (ESA)

------------------------------------------------------------------------

> **← Précédent : [Géotraitement Paris](geoprocessing_Paris.qmd)** **→ Suivant : [Analyse Avancée](interpolation.qmd)**

------------------------------------------------------------------------

*Dr. Elisabetta Pietrostefani — Directrice Adjointe, Geographic Data Science Lab — Université de Liverpool \| Co-Directrice, [Imago : Data Service for Imagery](https://imago.ac.uk/) \| Chercheuse Associée, London School of Economics*
