---
title: "Raster : Indices Topographiques"
author: "Dr. Elisabetta Pietrostefani"
date: today
format:
  html:
    toc: true
    toc-depth: 3
    toc-title: "Table des matières"
    number-sections: true
    code-fold: show
    code-tools: true
    theme: cosmo
    highlight-style: github
    embed-resources: true
    fig-align: center
    fig-width: 8
    fig-height: 6
execute:
  warning: false
  message: false
  echo: true
---

## Introduction {#sec-intro}

Dans les chapitres précédents, nous avons travaillé avec des données **vectorielles**. Ce chapitre introduit les opérations fondamentales sur les données **raster**, en travaillant sur un MNT (*Modèle Numérique de Terrain*) du Liban.

Les quatre opérations couvertes :

| Opération           | Fonction `terra`    |
|---------------------|---------------------|
| Charger et explorer | `rast()`            |
| Recadrer et masquer | `crop()` + `mask()` |
| Calculer la pente   | `terrain()`         |
| Reclassifier        | `classify()`        |

À la fin, vous reproduirez ces étapes sur la **Corse** en exercice indépendant.

```{r}
#| label: setup
#| message: false

library(terra)        # manipulation des rasters
library(tidyterra)    # geom_spatraster() pour ggplot2
library(sf)           # données vectorielles
library(ggplot2)      # visualisation
library(dplyr)        # manipulation de données
library(scales)       # rescale()
```

::: {.callout-note collapse="true"}
## Installer les packages si nécessaire

```{r}
#| eval: false
install.packages(c("terra", "tidyterra"))
```

`terra` remplace l'ancien package `raster` (déprécié depuis 2023). `tidyterra` permet d'utiliser les objets `terra` directement dans `ggplot2` via `geom_spatraster()`.
:::

------------------------------------------------------------------------

## Étape 1 — Charger et explorer le MNT {#sec-import}

```{r}
#| label: load-raster

dem <- rast("data/Liban/LBN_elevation_w_bathymetry.tif")

cat("SCR        :", crs(dem, describe = TRUE)$name, "\n")
cat("Résolution :", res(dem), "degrés\n")
cat("Min / Max  :", global(dem, "min", na.rm = TRUE)[[1]], "/",
                    global(dem, "max", na.rm = TRUE)[[1]], "m\n")
```

```{r}
#| label: fig-dem-raw
#| fig-cap: "MNT du Liban — emprise originale"

ggplot() +
  geom_spatraster(data = dem) +
  scale_fill_gradientn(
    colors   = hcl.colors(50, "Terrain"),
    name     = "Altitude (m)",
    na.value = "transparent"
  ) +
  labs(title   = "MNT du Liban",
       caption = "Source : SRTM | Cours R-Carto") +
  theme_void(base_size = 12) +
  theme(plot.title = element_text(face = "bold", hjust = 0.5))
```

------------------------------------------------------------------------

## Étape 2 — Recadrer et masquer {#sec-crop}

Le MNT couvre une zone plus large que le pays. On utilise deux opérations :

-   `crop()` — découpe selon l'**emprise rectangulaire** du vecteur
-   `mask()` — applique le **contour exact** du polygone (valeurs extérieures → `NA`)

```{r}
#| label: load-vector-crop

Lebanon <- read_sf("data/Liban/LBN_adm1.shp")

dem_proj  <- terra::project(dem, crs(Lebanon))
dem_crop  <- crop(dem_proj, Lebanon)
dem_liban <- mask(dem_crop, Lebanon)
```

```{r}
#| label: fig-dem-liban
#| fig-cap: "MNT recadré sur le Liban avec les gouvernorats"

ggplot() +
  geom_spatraster(data = dem_liban) +
  scale_fill_gradientn(
    colors   = hcl.colors(50, "Terrain"),
    name     = "Altitude (m)",
    na.value = "transparent"
  ) +
  geom_sf(data = Lebanon, fill = NA, color = "white", linewidth = 0.6) +
  labs(title   = "MNT du Liban — recadré et masqué",
       caption = "Source : SRTM / GADM | Cours R-Carto") +
  theme_void(base_size = 12) +
  theme(plot.title = element_text(face = "bold", hjust = 0.5))
```

------------------------------------------------------------------------

## Étape 3 — Calculer la pente {#sec-slope}

La pente mesure l'inclinaison du terrain en degrés. On utilise `terrain()` avec un MNT **projeté en mètres** pour obtenir des valeurs correctes.

```{r}
#| label: calc-slope

dem_m <- rast("data/Liban/DEM_Leb_projected.tif")
slope <- terrain(dem_m, v = "slope", unit = "degrees")

cat("Pente moyenne :", round(global(slope, "mean", na.rm = TRUE)[[1]], 1), "°\n")
cat("Pente max     :", round(global(slope, "max",  na.rm = TRUE)[[1]], 1), "°\n")
```

```{r}
#| label: fig-slope
#| fig-cap: "Pente du terrain — Liban (degrés)"

ggplot() +
  geom_spatraster(data = slope) +
  scale_fill_viridis_c(
    option   = "magma",
    name     = "Pente (°)",
    na.value = "transparent"
  ) +
  geom_sf(data = Lebanon, fill = NA, color = "white", linewidth = 0.5) +
  labs(title   = "Pente du terrain — Liban",
       caption = "Source : SRTM | Cours R-Carto") +
  theme_void(base_size = 12) +
  theme(plot.title = element_text(face = "bold", hjust = 0.5))
```

------------------------------------------------------------------------

## Étape 4 — Reclassifier {#sec-reclass}

La reclassification transforme un raster continu en **catégories** selon des seuils. Ici, on identifie les zones à risque d'inondation (altitude \< 10 m).

```{r}
#| label: reclassify

rcl <- matrix(c(
  -Inf,  10, 1,
    10, Inf, 0
), ncol = 3, byrow = TRUE)

flood_risk <- classify(dem_m, rcl)

freq_tbl <- freq(flood_risk)
pct_risk  <- round(freq_tbl$count[freq_tbl$value == 1] /
                   sum(freq_tbl$count) * 100, 1)
cat("Proportion de zones à risque (< 10 m) :", pct_risk, "%\n")
```

```{r}
#| label: fig-flood
#| fig-cap: "Zones à risque d'inondation côtière — altitude < 10 m"

ggplot() +
  geom_spatraster(data = as.factor(flood_risk)) +
  scale_fill_manual(
    values   = c("0" = "#d9d9d9", "1" = "#2166ac"),
    labels   = c("0" = "Hors risque (≥ 10 m)", "1" = "Zone à risque (< 10 m)"),
    name     = "",
    na.value = "transparent"
  ) +
  geom_sf(data = Lebanon, fill = NA, color = "grey40", linewidth = 0.5) +
  labs(title    = "Zones à risque d'inondation — Liban",
       subtitle = "Altitude inférieure à 10 m",
       caption  = "Source : SRTM | Cours R-Carto") +
  theme_void(base_size = 12) +
  theme(plot.title      = element_text(face = "bold", hjust = 0.5),
        plot.subtitle   = element_text(color = "grey40", hjust = 0.5),
        legend.position = "bottom")
```

------------------------------------------------------------------------

## Récapitulatif {#sec-summary}

::: callout-note
## Les 4 opérations raster essentielles

``` r
# 1. Charger
dem <- rast("fichier.tif")

# 2. Recadrer + masquer
dem_zone <- crop(dem, vecteur) |> mask(vecteur)

# 3. Calculer la pente (MNT projeté en mètres obligatoire)
slope <- terrain(dem_proj, v = "slope", unit = "degrees")

# 4. Reclassifier
rcl   <- matrix(c(0, 10, 1, 10, Inf, 0), ncol = 3, byrow = TRUE)
zones <- classify(dem, rcl)
```

Pour assembler des tuiles : `mosaic(t1, t2, t3, t4, fun = "mean")`
:::

------------------------------------------------------------------------

## À vous de jouer — Exercice Corse {#sec-exercise}

::: callout-note
## Reproduire l'analyse sur la Corse

La Corse présente une topographie contrastée similaire au Liban : côte méditerranéenne et massif montagneux dépassant 2 700 m. Reproduisez les quatre étapes ci-dessus avec les données corses.

**Fichiers disponibles dans `data/France/Corse/` :**

| Fichier | Description |
|----|----|
| `Corse_tout_lambert.tif` | MNT complet en Lambert-93 |
| `DEM_corse_1_Lambert93.tif` | Tuile projetée en mètres (pour la pente) |
| `DEM_corse_1.tif` → `DEM_corse_4.tif` | 4 tuiles WGS84 à assembler avec `mosaic()` |

**Étapes :**

1.  Chargez `Corse_tout_lambert.tif` — ou assemblez les 4 tuiles avec `mosaic()`
2.  Visualisez le MNT
3.  Calculez la pente à partir de `DEM_corse_1_Lambert93.tif`
4.  Reclassifiez en 4 zones : 0–200 m · 200–800 m · 800–1500 m · \> 1500 m

**→ Corrigé : [Corse](indices_topo_Corse.qmd)**
:::

------------------------------------------------------------------------

## Liens utiles {#sec-links}

-   [terra documentation](https://rspatial.org/terra/)
-   [tidyterra](https://dieghernan.github.io/tidyterra/)
-   [Geocomputation with R — Raster operations](https://geocompr.robinlovelace.net/spatial-operations.html#spatial-ras)

------------------------------------------------------------------------

> **← Précédent : [Géotraitement Paris](geoprocessing_Paris.qmd)** **→ Suivant : [Analyse Avancée](interpolation.qmd)**

------------------------------------------------------------------------

*Dr. Elisabetta Pietrostefani — Directrice Adjointe, Geographic Data Science Lab — Université de Liverpool \| Co-Directrice, [Imago : Data Service for Imagery](https://imago.ac.uk/) \| Chercheuse Associée, London School of Economics*
