---
title: "Interpolation Paris : Corrigé"
author: "Dr. Elisabetta Pietrostefani"
date: today
format:
  html:
    toc: true
    toc-depth: 3
    toc-title: "Table des matières"
    number-sections: true
    code-fold: false
    code-tools: true
    theme: cosmo
    highlight-style: github
    embed-resources: true
    fig-align: center
    fig-width: 8
    fig-height: 6
execute:
  warning: false
  message: false
  echo: true
---

::: {.callout-important}
## Corrigé — à consulter après avoir essayé par vous-mêmes

Ce document contient les réponses à l'exercice Paris posé dans
[Lissage et Interpolation Spatiale](interpolation.qmd).
:::

```{r}
#| label: setup
#| message: false

library(sf)
library(gstat)
library(ggplot2)
library(dplyr)
library(scales)
library(patchwork)
```

---

## Partie A — IDW sur le prix Airbnb {#sec-idw}

### Charger et préparer les données

```{r}
#| label: load-data

PA <- read_sf("data/Paris/Polygons/arrondiss_lambert.shp") |>
  st_transform(2154)

listings_sf <- read.csv("data/Paris/airbnb/listings.csv") |>
  st_as_sf(coords = c(8, 7)) |>
  st_set_crs(4326) |>
  st_transform(st_crs(PA))

listings_filtered <- listings_sf |> filter(price < 200)

cat("Nb annonces filtrées :", nrow(listings_filtered), "\n")
```

```{r}
#| label: fig-points
#| fig-cap: "Annonces Airbnb < 200 €/nuit — points colorés par prix"

ggplot() +
  geom_sf(data = PA, fill = "grey92", color = "white", linewidth = 0.4) +
  geom_sf(data = listings_filtered, aes(color = price),
          size = 0.3, alpha = 0.4) +
  scale_color_viridis_c(
    option    = "plasma", direction = -1,
    name      = "Prix (€/nuit)",
    labels    = label_dollar(prefix = "€")
  ) +
  labs(
    title    = "Annonces Airbnb < 200 €/nuit — Paris",
    subtitle = paste0(format(nrow(listings_filtered), big.mark = " "), " annonces"),
    caption  = "Source : Inside Airbnb | Cours R-Carto"
  ) +
  theme_void(base_size = 12) +
  theme(
    plot.title    = element_text(face = "bold", hjust = 0.5),
    plot.subtitle = element_text(color = "grey40", hjust = 0.5)
  )
```

### Appliquer l'IDW

```{r}
#| label: idw-paris

listings_sp <- sf::as_Spatial(listings_filtered)

gs <- gstat(
  formula = price ~ 1,
  data    = listings_sp,
  nmax    = 50,
  set     = list(idp = 2)
)

grid_sf <- st_make_grid(PA, cellsize = 250, what = "centers") |>
  st_as_sf() |>
  st_filter(PA)

idw_sf <- predict(gs, sf::as_Spatial(grid_sf)) |>
  st_as_sf() |>
  rename(pred = var1.pred)
```

```{r}
#| label: fig-idw-paris
#| fig-cap: "Surface de prix Airbnb interpolée par IDW — Paris (résolution 250 m)"

ggplot() +
  geom_sf(data = idw_sf, aes(color = pred), size = 2.2, shape = 15) +
  scale_color_viridis_c(
    option    = "plasma", direction = -1,
    name      = "Prix interpolé\n(€/nuit)",
    labels    = label_dollar(prefix = "€")
  ) +
  geom_sf(data = PA, fill = NA, color = "white", linewidth = 0.5) +
  labs(
    title    = "IDW — Prix Airbnb à Paris",
    subtitle = "N voisins = 50 | puissance p = 2 | résolution 250 m",
    caption  = "Source : Inside Airbnb | Cours R-Carto"
  ) +
  theme_void(base_size = 12) +
  theme(
    plot.title        = element_text(face = "bold", hjust = 0.5),
    plot.subtitle     = element_text(color = "grey40", hjust = 0.5),
    legend.key.height = unit(1.5, "cm")
  )
```

::: {.callout-tip}
## Effet des paramètres

- **`nmax` petit** (ex. 10) → surface très localisée, forte influence des points isolés
- **`nmax` grand** (ex. 100) → surface plus lisse, influence étendue
- **`idp` grand** (ex. 4) → décroissance rapide, les points lointains n'influencent presque pas
- **`cellsize` petite** (ex. 100 m) → image plus fine mais calcul plus lent
:::

---

## Partie B — Heatmap de densité Airbnb {#sec-heatmap}

### Densité de toutes les annonces

```{r}
#| label: fig-heatmap-all
#| fig-cap: "Densité des annonces Airbnb — heatmap par noyau gaussien"

coords_all <- st_coordinates(listings_filtered) |>
  as.data.frame() |>
  setNames(c("x", "y"))

ggplot() +
  geom_sf(data = PA, fill = "grey15", color = "grey35", linewidth = 0.4) +
  stat_density_2d(
    data        = coords_all,
    aes(x = x, y = y, fill = after_stat(density)),
    geom        = "raster",
    contour     = FALSE,
    interpolate = TRUE,
    alpha       = 0.85
  ) +
  scale_fill_viridis_c(option = "inferno", name = "Densité", guide = "none") +
  geom_sf(data = PA, fill = NA, color = "white", linewidth = 0.4) +
  labs(
    title    = "Densité des annonces Airbnb — Paris",
    subtitle = "Annonces < 200 €/nuit",
    caption  = "Source : Inside Airbnb | Cours R-Carto"
  ) +
  theme_void(base_size = 12) +
  theme(
    plot.title      = element_text(face = "bold", hjust = 0.5, color = "white"),
    plot.subtitle   = element_text(color = "grey60", hjust = 0.5),
    plot.caption    = element_text(color = "grey50", size = 9),
    plot.background = element_rect(fill = "grey15", color = NA)
  )
```

### Comparaison : toutes annonces vs annonces > 150 €/nuit

```{r}
#| label: fig-heatmap-compare
#| fig-cap: "Densité globale vs annonces premium (> 150 €/nuit)"
#| fig-height: 7

coords_premium <- listings_filtered |>
  filter(price > 150) |>
  st_coordinates() |>
  as.data.frame() |>
  setNames(c("x", "y"))

p1 <- ggplot() +
  geom_sf(data = PA, fill = "grey15", color = "grey35", linewidth = 0.3) +
  stat_density_2d(
    data = coords_all,
    aes(x = x, y = y, fill = after_stat(density)),
    geom = "raster", contour = FALSE, interpolate = TRUE, alpha = 0.85
  ) +
  scale_fill_viridis_c(option = "inferno", guide = "none") +
  geom_sf(data = PA, fill = NA, color = "white", linewidth = 0.3) +
  labs(title = "Toutes annonces (< 200 €)") +
  theme_void(base_size = 11) +
  theme(plot.title      = element_text(face = "bold", hjust = 0.5, color = "white"),
        plot.background = element_rect(fill = "grey15", color = NA))

p2 <- ggplot() +
  geom_sf(data = PA, fill = "grey15", color = "grey35", linewidth = 0.3) +
  stat_density_2d(
    data = coords_premium,
    aes(x = x, y = y, fill = after_stat(density)),
    geom = "raster", contour = FALSE, interpolate = TRUE, alpha = 0.85
  ) +
  scale_fill_viridis_c(option = "magma", guide = "none") +
  geom_sf(data = PA, fill = NA, color = "white", linewidth = 0.3) +
  labs(title = "Annonces premium (> 150 €)") +
  theme_void(base_size = 11) +
  theme(plot.title      = element_text(face = "bold", hjust = 0.5, color = "white"),
        plot.background = element_rect(fill = "grey15", color = NA))

p1 + p2 +
  plot_annotation(
    caption = "Source : Inside Airbnb | Cours R-Carto",
    theme   = theme(
      plot.background = element_rect(fill = "grey15", color = NA),
      plot.caption    = element_text(color = "grey50", size = 9)
    )
  )
```

---

## IDW vs Heatmap — quelle méthode pour quelle question ? {#sec-compare}

| | IDW | Heatmap |
|--|-----|---------|
| **Question** | Quel prix prédit-on ici ? | Combien d'annonces ici ? |
| **Variable** | Prix (attribut des points) | Présence des points uniquement |
| **Résultat** | Surface de valeurs continues | Surface de densité |
| **Usage** | Estimer une variable manquante | Identifier des zones de concentration |

---

> **← Retour au cours : [Lissage et Interpolation](interpolation.qmd)**

---

*Dr. Elisabetta Pietrostefani — Directrice Adjointe, Geographic Data Science Lab — Université de Liverpool | Co-Directrice, [Imago : Data Service for Imagery](https://imago.ac.uk/) | Chercheuse Associée, London School of Economics*
