---
title: "Lissage et Interpolation Spatiale"
author: "Dr. Elisabetta Pietrostefani"
date: today
format:
  html:
    toc: true
    toc-depth: 3
    toc-title: "Table des matières"
    number-sections: true
    code-fold: show
    code-tools: true
    theme: cosmo
    highlight-style: github
    embed-resources: true
    fig-align: center
    fig-width: 8
    fig-height: 6
execute:
  warning: false
  message: false
  echo: true
---

## Introduction {#sec-intro}

Les données spatiales sont rarement complètes — on observe un phénomène en un
nombre limité d'endroits, et on cherche à l'estimer **partout**. Ce chapitre
couvre deux approches complémentaires :

| Méthode | Question posée | Usage typique |
|---------|---------------|---------------|
| **IDW** — Pondération Inverse à la Distance | Quelle valeur prédit-on en ce point ? | Prix immobiliers, pollution, température |
| **Carte de chaleur** (*heatmap*) | Où les points sont-ils concentrés ? | Densité d'annonces, accidents, commerces |

```{r}
#| label: setup
#| message: false

library(sf)
library(gstat)
library(ggplot2)
library(dplyr)
library(scales)
```

---

## Partie 1 — Interpolation IDW {#sec-idw}

### Le principe

L'IDW prédit la valeur en tout point comme une moyenne pondérée des observations
voisines, où le poids décroît avec la distance :

$$\hat{Z}(s_0) = \frac{\sum_{j=1}^{N} w_j \cdot Z(s_j)}{\sum_{j=1}^{N} w_j}
\quad \text{avec} \quad w_j = \frac{1}{d(s_0,\, s_j)^p}$$

- $p$ = puissance — plus elle est grande, plus les points lointains sont ignorés
- $N$ = nombre de voisins pris en compte

### Charger les données

```{r}
#| label: load-data

districts <- read_sf("data/London/Polygons/districts.shp")

housesales_sf <- read.csv("data/London/Tables/housesales.csv") |>
  st_as_sf(coords = c(17, 18)) |>
  st_set_crs(27700)

cat("Nb transactions :", nrow(housesales_sf), "\n")
```

```{r}
#| label: fig-raw-points
#| fig-cap: "Transactions immobilières à Londres — points colorés par prix"

ggplot() +
  geom_sf(data = districts, fill = "grey92", color = "white", linewidth = 0.3) +
  geom_sf(data = housesales_sf, aes(color = price),
          size = 0.4, alpha = 0.5) +
  scale_color_viridis_c(
    option = "plasma", direction = -1,
    name   = "Prix (£)",
    labels = label_comma(prefix = "£")
  ) +
  labs(title   = "Transactions immobilières — Londres",
       caption = "Source : données Londres | Cours R-Carto") +
  theme_void(base_size = 12) +
  theme(plot.title = element_text(face = "bold", hjust = 0.5))
```

### Appliquer l'IDW

```{r}
#| label: idw-london

housesales_sp <- sf::as_Spatial(housesales_sf)

gs <- gstat(
  formula = price ~ 1,
  data    = housesales_sp,
  nmax    = 50,
  set     = list(idp = 2)
)

# Grille de prédiction à 500 m, clippée sur Londres
grid_sf <- st_make_grid(districts, cellsize = 500, what = "centers") |>
  st_as_sf() |>
  st_filter(districts)

idw_sf <- predict(gs, sf::as_Spatial(grid_sf)) |>
  st_as_sf() |>
  rename(pred = var1.pred)
```

```{r}
#| label: fig-idw-london
#| fig-cap: "Surface de prix interpolée par IDW — Londres (résolution 500 m)"

ggplot() +
  geom_sf(data = idw_sf, aes(color = pred), size = 1.2, shape = 15) +
  scale_color_viridis_c(
    option    = "plasma", direction = -1,
    name      = "Prix interpolé (£)",
    labels    = label_comma(prefix = "£")
  ) +
  geom_sf(data = districts, fill = NA, color = "white", linewidth = 0.3) +
  labs(
    title    = "Interpolation IDW — Prix immobiliers à Londres",
    subtitle = "Résolution 500 m | N voisins = 50 | puissance p = 2",
    caption  = "Source : données Londres | Cours R-Carto"
  ) +
  theme_void(base_size = 12) +
  theme(
    plot.title        = element_text(face = "bold", hjust = 0.5),
    plot.subtitle     = element_text(color = "grey40", hjust = 0.5),
    legend.key.height = unit(1.5, "cm")
  )
```

::: {.callout-note}
## Exercice 1 — Faire varier les paramètres

| Paramètre | Valeur actuelle | À tester |
|-----------|----------------|---------|
| `nmax` (N voisins) | 50 | 10, 100 |
| `idp` (puissance) | 2 | 1, 4 |
| `cellsize` (résolution) | 500 m | 250 m, 1000 m |

```{r}
#| eval: false

gs_test <- gstat(formula = price ~ 1,
                 data    = sf::as_Spatial(housesales_sf),
                 nmax    = ___,
                 set     = list(idp = ___))

grid_test <- st_make_grid(districts, cellsize = ___, what = "centers") |>
  st_as_sf() |> st_filter(districts)

idw_test <- predict(gs_test, sf::as_Spatial(grid_test)) |>
  st_as_sf() |> rename(pred = var1.pred)

ggplot() +
  geom_sf(data = idw_test, aes(color = pred), size = 0.8, shape = 15) +
  scale_color_viridis_c(option = "plasma", direction = -1,
                        labels = label_comma(prefix = "£")) +
  geom_sf(data = districts, fill = NA, color = "white", linewidth = 0.3) +
  theme_void()
```
:::

---

## Partie 2 — Carte de chaleur (*heatmap*) {#sec-heatmap}

Une heatmap répond à une question différente de l'IDW : non pas *quelle valeur*
en un point, mais *combien de points* se concentrent autour. Elle est idéale pour
visualiser la **densité spatiale** d'un phénomène.

`stat_density_2d()` de `ggplot2` calcule une estimation de densité par noyau
gaussien bidimensionnel directement sur les coordonnées — aucun package
supplémentaire nécessaire.

```{r}
#| label: fig-heatmap-london
#| fig-cap: "Densité des transactions immobilières — heatmap par noyau gaussien"

coords <- st_coordinates(housesales_sf) |>
  as.data.frame() |>
  setNames(c("x", "y"))

ggplot() +
  geom_sf(data = districts, fill = "grey15", color = "grey35", linewidth = 0.3) +
  stat_density_2d(
    data        = coords,
    aes(x = x, y = y, fill = after_stat(density)),
    geom        = "raster",
    contour     = FALSE,
    interpolate = TRUE,
    alpha       = 0.85
  ) +
  scale_fill_viridis_c(option = "inferno", name = "Densité", guide = "none") +
  geom_sf(data = districts, fill = NA, color = "white", linewidth = 0.3) +
  labs(
    title    = "Densité des transactions immobilières — Londres",
    subtitle = "Estimation par noyau gaussien",
    caption  = "Source : données Londres | Cours R-Carto"
  ) +
  theme_void(base_size = 12) +
  theme(
    plot.title      = element_text(face = "bold", hjust = 0.5, color = "white"),
    plot.subtitle   = element_text(color = "grey60", hjust = 0.5),
    plot.caption    = element_text(color = "grey50", size = 9),
    plot.background = element_rect(fill = "grey15", color = NA)
  )
```

::: {.callout-note}
## Exercice 2 — Heatmap des transactions les plus chères

Filtrez les transactions au-dessus de 500 000 £ et produisez une heatmap pour
visualiser où se concentrent les biens les plus chers.

```{r}
#| eval: false

coords_cher <- housesales_sf |>
  filter(price > ___) |>
  st_coordinates() |>
  as.data.frame() |>
  setNames(c("x", "y"))

ggplot() +
  geom_sf(data = districts, fill = "grey15", color = "grey35", linewidth = 0.3) +
  stat_density_2d(
    data        = coords_cher,
    aes(x = x, y = y, fill = after_stat(density)),
    geom        = "raster", contour = FALSE, interpolate = TRUE, alpha = 0.85
  ) +
  scale_fill_viridis_c(option = "magma", guide = "none") +
  geom_sf(data = districts, fill = NA, color = "white", linewidth = 0.3) +
  labs(title = "Transactions > 500 000 £ — Londres") +
  theme_void() +
  theme(plot.background = element_rect(fill = "grey15", color = NA),
        plot.title = element_text(color = "white", face = "bold", hjust = 0.5))
```
:::

---

## Exercice — Reproduire sur Paris Airbnb {#sec-exercise}

::: {.callout-note}
## À vous de jouer !

Reproduisez les deux analyses avec les données Airbnb de Paris :

**Partie A — IDW sur le prix**

1. Chargez `arrondiss_lambert.shp` et `listings.csv`
2. Spatialisez les annonces (colonnes 8 et 7), reprojetez en Lambert-93
3. Filtrez à moins de 200 €/nuit
4. Appliquez l'IDW et cartographiez le prix interpolé

**Partie B — Heatmap de densité**

1. Extrayez les coordonnées des annonces filtrées avec `st_coordinates()`
2. Appliquez `stat_density_2d()` sur fond sombre
3. Comparez la densité globale avec celle des annonces > 150 €/nuit

**→ Corrigé : [Interpolation Paris](interpolation_Paris.qmd)**
:::

---

## Récapitulatif {#sec-summary}

::: {.callout-note}
## Fonctions clés

```r
# IDW
gs     <- gstat(formula = var ~ 1, data = sf::as_Spatial(pts_sf),
                nmax = 50, set = list(idp = 2))
grid   <- st_make_grid(polygone, cellsize = 500, what = "centers") |>
          st_as_sf() |> st_filter(polygone)
result <- predict(gs, sf::as_Spatial(grid)) |>
          st_as_sf() |> rename(pred = var1.pred)

# Heatmap
coords <- st_coordinates(pts_sf) |> as.data.frame() |> setNames(c("x", "y"))
ggplot() +
  stat_density_2d(data = coords, aes(x = x, y = y, fill = after_stat(density)),
                  geom = "raster", contour = FALSE, interpolate = TRUE)
```
:::

---

## Liens utiles {#sec-links}

- [gstat documentation](https://r-spatial.github.io/gstat/)
- [IDW explained](https://gisgeography.com/inverse-distance-weighting-idw-interpolation/)
- [Geocomputation with R — Interpolation](https://geocompr.robinlovelace.net/spatial-cv.html)

---

> **← Précédent : [Indices Topographiques](indices_topo.qmd)**
> **→ Suivant : Réponses**

---

*Dr. Elisabetta Pietrostefani — Directrice Adjointe, Geographic Data Science Lab — Université de Liverpool | Co-Directrice, [Imago : Data Service for Imagery](https://imago.ac.uk/) | Chercheuse Associée, London School of Economics*
