---
title: "Données Raster"
author: "Dr. Elisabetta Pietrostefani"
date: today
format:
  html:
    toc: true
    toc-depth: 3
    toc-title: "Table des matières"
    number-sections: true
    code-fold: show
    code-tools: true
    theme: cosmo
    highlight-style: github
    embed-resources: true
    fig-align: center
    fig-width: 8
    fig-height: 6
execute:
  warning: false
  message: false
  echo: true
---

## Vecteur vs Raster {#sec-intro}

Jusqu'ici nous avons travaillé avec des données **vectorielles** : des points, des lignes et des polygones avec des frontières nettes. Mais de nombreux phénomènes géographiques — l'altitude, la température, la végétation, la pollution — sont **continus dans l'espace** et ne s'arrêtent pas aux frontières administratives.

C'est là qu'intervient le **raster**.

|   | Vecteur | Raster |
|----|----|----|
| **Structure** | Points, lignes, polygones | Grille régulière de pixels |
| **Adapté pour** | Entités discrètes (communes, routes) | Phénomènes continus (altitude, T°) |
| **Format de fichier** | `.shp`, `.gpkg`, `.geojson` | `.tif`, `.img`, `.nc` |
| **Package R principal** | `sf` | `terra`, `stars` |
| **Résolution** | Exacte (coordonnées précises) | Dépend de la taille du pixel |

```{r}
#| label: setup
#| message: false

library(sf)
library(ggplot2)
library(dplyr)
library(stars)
library(terra)
```

------------------------------------------------------------------------

## Une grille régulière de cellules {#sec-what}

Un raster est une **grille régulière de cellules (pixels)**, chacune portant une valeur numérique. C'est exactement la même structure qu'une photographie numérique — sauf que chaque pixel correspond à une zone précise sur la surface terrestre.

```{r}
#| label: fig-raster-concept
#| fig-cap: "Un raster est une matrice de valeurs — ici l'altitude du volcan Maungawhau (Auckland, NZ)"
#| fig-height: 5

# Le dataset volcano (base R) est une matrice 87 x 61 d'altitudes
cat("Classe :", class(volcano), "\n")
cat("Dimensions :", nrow(volcano), "lignes ×", ncol(volcano), "colonnes\n")
cat("Valeurs — aperçu des 3 premières lignes :\n")
print(volcano[1:3, 1:5])
```

```{r}
#| label: fig-volcano-map
#| fig-cap: "Modèle Numérique d'Élévation — Maungawhau, Auckland (Nouvelle-Zélande). Chaque cellule de la matrice devient un pixel coloré selon son altitude."
#| fig-height: 5

# Convertir la matrice en data frame pour ggplot2
volcano_df <- expand.grid(x = 1:ncol(volcano), y = 1:nrow(volcano))
volcano_df$altitude <- as.vector(t(volcano))

ggplot(volcano_df, aes(x = x, y = y, fill = altitude)) +
  geom_raster() +
  scale_fill_gradientn(
    colors = hcl.colors(50, "Terrain"),
    name   = "Altitude (m)"
  ) +
  coord_equal() +
  labs(
    title    = "MNT — Volcan Maungawhau, Auckland (NZ)",
    subtitle = paste0("Grille de ", nrow(volcano), " × ", ncol(volcano),
                      " cellules | Altitude : ",
                      min(volcano), "–", max(volcano), " m"),
    caption  = "Source : dataset volcano (base R) | Cours R-Carto"
  ) +
  theme_void(base_size = 12) +
  theme(
    plot.title    = element_text(face = "bold", hjust = 0.5),
    plot.subtitle = element_text(color = "grey40", hjust = 0.5, size = 9),
    plot.caption  = element_text(color = "grey55", size = 8)
  )
```

------------------------------------------------------------------------

## Qu'est-ce qu'un raster ? {#sec-concept}

Un raster est une **grille régulière de pixels** — chaque cellule couvre une zone précise sur la surface terrestre et contient une valeur numérique unique. C'est exactement la même structure qu'une photographie numérique, à ceci près que chaque pixel est géoréférencé.

Trois propriétés définissent tout raster géographique :

| Propriété | Description | Exemple |
|----|----|----|
| **Emprise** (*extent*) | Zone géographique couverte | xmin, xmax, ymin, ymax |
| **Résolution spatiale** | Taille d'un pixel au sol | 30 m × 30 m (Landsat) |
| **SCR** | Système de coordonnées de référence | WGS84, Lambert-93 |

Les valeurs peuvent représenter des phénomènes **continus** (altitude, température, intensité lumineuse) ou des variables **catégorielles** (type d'occupation du sol, classe de végétation).

### Les grands types de données raster

**Rasters à une bande (grayscale)**

Le cas le plus simple : une seule bande où la valeur du pixel encode une magnitude. C'est le format des MNT, des données de luminosité nocturne, ou de la rétrodiffusion radar.

Les **données de lumières nocturnes** (*nightlights*) en sont un exemple parlant : chaque pixel représente la radiance ou la luminance artificielle mesurée depuis l'espace. Les zones sombres correspondent à une faible activité humaine ; les zones brillantes trahissent l'urbanisation, les axes routiers, les zones industrielles. Ces données servent à suivre l'étalement urbain, évaluer la pollution lumineuse, ou approcher l'activité économique dans des régions où les statistiques officielles sont lacunaires.

**Modèles Numériques de Terrain (MNT)**

Chaque pixel vaut l'**altitude au-dessus du niveau de la mer** à cet endroit. Les MNT sont la matière première de l'analyse topographique — ils servent à calculer la pente, l'exposition, la courbure, les bassins versants, les zones inondables, et bien d'autres indices. Le chapitre suivant, [Indices Topographiques](indices_topo.qmd), couvre ces opérations en détail et explique comment obtenir des données d'altitude pour n'importe quelle zone d'étude.

::: callout-note
## Des MNT aux produits dérivés

À partir d'un seul MNT, on peut calculer :

-   **Pente** (`terrain(v = "slope")`) — inclinaison du terrain en degrés
-   **Exposition** (`terrain(v = "aspect")`) — orientation des versants (N, S, E, O)
-   **Courbure** — concavité/convexité de la surface
-   **TRI** (*Terrain Ruggedness Index*) — rugosité topographique
-   **Ombrage** (*hillshade*) — effet d'éclairage directionnel pour la visualisation
:::

**Images multispectrales**

L'œil humain perçoit trois bandes (rouge, vert, bleu). Les capteurs satellitaires capturent **4 à 12 bandes ou plus** couvrant l'ensemble du spectre électromagnétique — du visible à l'infrarouge thermique. Chaque bande supplémentaire révèle quelque chose d'**invisible à l'œil nu** : santé de la végétation, humidité du sol, température de surface, composition minérale.

Le tableau ci-dessous détaille les bandes du satellite **Landsat 8/9**, l'archive la plus utilisée en télédétection open source :

| Bande | Nom | Longueur d'onde | Résolution | Utilisation principale |
|----|----|----|----|----|
| 1 | Ultra Bleu (Côtier/Aérosol) | 0,43–0,45 µm | 30 m | Eaux côtières, aérosols |
| 2 | Bleu | 0,45–0,51 µm | 30 m | Profondeur de l'eau, distinction sol/végétation |
| 3 | Vert | 0,53–0,59 µm | 30 m | Réflectance maximale de la végétation |
| 4 | Rouge | 0,64–0,67 µm | 30 m | Absorption de la chlorophylle |
| 5 | Proche Infrarouge (PIR) | 0,85–0,88 µm | 30 m | Biomasse, santé de la végétation |
| 6 | SWIR-1 | 1,57–1,65 µm | 30 m | Humidité du sol, neige vs nuages |
| 7 | SWIR-2 | 2,11–2,29 µm | 30 m | Géologie, minéralogie, cicatrices de feux |
| 8 | Panchromatique | 0,50–0,68 µm | **15 m** | Haute résolution en niveaux de gris |
| 10–11 | Infrarouge Thermique | 10,6–12,5 µm | 100 m | Température de surface |

La combinaison des bandes 2, 3 et 4 donne une composition en **vraies couleurs** (ce que l'œil verrait depuis l'espace). L'ajout de la bande 5 (PIR) produit une **fausse couleur** où la végétation saine apparaît en rouge vif — très utilisée pour cartographier les couverts végétaux et mesurer des indices comme le NDVI.

### Résolution : le compromis fondamental

La résolution spatiale définit la **plus petite unité observable** dans une image. Un pixel de 1 m permet de distinguer un bâtiment ; un pixel de 250 m ne révèle qu'un bloc urbain. Plus la résolution est fine, plus les fichiers sont volumineux et le calcul coûteux.

La **résolution temporelle** — fréquence de revisite du capteur — est tout aussi importante pour les analyses dynamiques : suivi d'une inondation, cycles de croissance des cultures, progression de la déforestation. Les deux dimensions sont souvent en tension : les capteurs à très haute résolution spatiale revisitent rarement, et vice versa.

### Où trouver des données raster libres

-   [USGS Earth Explorer](https://earthexplorer.usgs.gov/) — Landsat, MODIS et autres archives NASA
-   [NASA Earthdata Search](https://search.earthdata.nasa.gov/) — catalogue complet d'observation de la Terre
-   [Copernicus Open Access Hub](https://scihub.copernicus.eu/) — imagerie Sentinel-1, 2, 3, 5P (ESA)
-   [AppEEARS (LP DAAC)](https://lpdaacsvc.cr.usgs.gov/appeears/) — extraction facilitée des produits terrestres NASA
-   [OpenTopography](https://opentopography.org/) — MNT haute résolution (LiDAR, SRTM, ALOS)

Pour les sources spécifiques aux modèles d'altitude (NASA Earthdata, RGE ALTI® IGN, NextGIS, `elevatr`), voir [Indices Topographiques → Obtenir des données d'altitude](indices_topo.qmd#sec-dem-sources).

------------------------------------------------------------------------

## Le package `stars` — images satellitaires {#sec-stars}

`stars` est conçu pour les données **spatio-temporelles** multidimensionnelles : images satellitaires multibandes, séries temporelles de rasters, données climatiques.

### Charger et explorer une image Landsat

```{r}
#| label: stars-load

# Image Landsat 7 ETM+ — Olinda, Brésil
# 6 bandes spectrales : visible (B1-B3), proche infrarouge (B4), SWIR (B5-B6)
L7 <- read_stars(system.file("tif/L7_ETMs.tif", package = "stars"))

# Structure de l'objet
L7
```

```{r}
#| label: stars-info

# Dimensions et attributs
dim(L7)          # lignes × colonnes × bandes
st_crs(L7)$srid  # SCR
st_bbox(L7)      # emprise géographique
```

### Visualiser les 6 bandes

```{r}
#| label: fig-stars-bands
#| fig-cap: "Image Landsat 7 — 6 bandes spectrales. Les bandes 1-3 correspondent au visible (bleu, vert, rouge), la bande 4 au proche infrarouge (végétation), les bandes 5-6 à l'infrarouge moyen."
#| fig-height: 6

ggplot() +
  geom_stars(data = L7) +
  facet_wrap(
    ~band,
    labeller = labeller(band = c("1" = "B1 — Bleu",   "2" = "B2 — Vert",
                                  "3" = "B3 — Rouge",  "4" = "B4 — PIR",
                                  "5" = "B5 — SWIR1",  "6" = "B6 — SWIR2"))
  ) +
  scale_fill_viridis_c(
    option   = "inferno",
    name     = "Réflectance",
    na.value = "white"
  ) +
  coord_equal() +
  labs(
    title   = "Landsat 7 ETM+ — Olinda, Brésil",
    caption = "Source : package stars | Cours R-Carto"
  ) +
  theme_void(base_size = 10) +
  theme(
    plot.title = element_text(face = "bold", hjust = 0.5),
    strip.text = element_text(face = "bold", size = 8)
  )
```

### Extraire une seule bande

```{r}
#| label: fig-single-band
#| fig-cap: "Bande 4 (Proche Infrarouge) — la végétation apparaît en clair car elle réfléchit fortement le PIR"
#| fig-height: 5

L7_b4 <- L7[,,,4]   # sélectionner la bande 4

ggplot() +
  geom_stars(data = L7_b4) +
  scale_fill_viridis_c(option = "viridis", name = "PIR", na.value = "white") +
  coord_equal() +
  labs(
    title    = "Bande 4 — Proche Infrarouge (PIR)",
    subtitle = "Valeurs élevées = végétation dense",
    caption  = "Source : Landsat 7 | Cours R-Carto"
  ) +
  theme_void(base_size = 12) +
  theme(
    plot.title    = element_text(face = "bold", hjust = 0.5),
    plot.subtitle = element_text(color = "grey40", hjust = 0.5)
  )
```

------------------------------------------------------------------------

## Le package `terra` — modèles numériques de terrain {#sec-terra}

`terra` est optimisé pour les opérations rapides sur des rasters simples : modèles numériques de terrain (MNT), reclassification, algèbre raster.

::: callout-note
## Installation de `spDataLarge`

Les exemples `terra` ci-dessous utilisent le package `spDataLarge` qui contient des données plus volumineuses. À installer une fois en local :

```{r}
#| eval: false

install.packages("spDataLarge",
                 repos = "https://geocompr.r-universe.dev")
```
:::

### Charger un MNT SRTM

```{r}
#| label: terra-load
#| eval: false

library(spDataLarge)

# Modèle numérique d'élévation SRTM — Parc National de Zion, Utah (USA)
raster_filepath <- system.file("raster/srtm.tif", package = "spDataLarge")
srtm <- rast(raster_filepath)

# Informations essentielles
srtm                   # résumé complet
crs(srtm)              # SCR
res(srtm)              # résolution (en degrés ici)
ext(srtm)              # emprise (xmin, xmax, ymin, ymax)
nlyr(srtm)             # nombre de couches
global(srtm, "range")  # min / max des valeurs
```

### Visualiser avec `tidyterra` + `ggplot2`

```{r}
#| label: fig-terra-ggplot
#| eval: false

library(tidyterra)

ggplot() +
  geom_spatraster(data = srtm) +
  scale_fill_gradientn(
    colors   = hcl.colors(50, "Terrain"),
    name     = "Altitude (m)",
    na.value = "white"
  ) +
  labs(
    title   = "MNT SRTM — Parc National de Zion (Utah)",
    caption = "Source : spDataLarge | Cours R-Carto"
  ) +
  theme_void(base_size = 12) +
  theme(plot.title = element_text(face = "bold", hjust = 0.5))
```

### Raster multi-couches

```{r}
#| label: terra-multilayer
#| eval: false

# Image Landsat multibande avec terra
multi_rast_file <- system.file("raster/landsat.tif", package = "spDataLarge")
multi_rast      <- rast(multi_rast_file)

multi_rast          # 4 couches (bandes)
nlyr(multi_rast)    # nombre de couches
names(multi_rast)   # noms des couches
```

------------------------------------------------------------------------

## SCR et rasters {#sec-raster-crs}

Les rasters ont aussi un SCR. Les fonctions sont légèrement différentes de `sf` :

```{r}
#| label: raster-crs
#| eval: false

# Lire le SCR d'un raster terra
crs(srtm)

# Définir un SCR manquant (ne modifie pas les valeurs)
crs(srtm) <- "EPSG:4326"

# Reprojeter (réinterpolation des valeurs — plus coûteux qu'un vecteur)
srtm_lambert <- project(srtm, "EPSG:2154")
```

::: callout-warning
## Reprojeter un raster ≠ reprojeter un vecteur

Reprojeter un vecteur = transformer des coordonnées. Rapide, sans perte.

Reprojeter un raster = **réinterpoler** les valeurs de chaque cellule dans une nouvelle grille. Plus lent et peut introduire de légères imprécisions. Travaillez toujours dans le SCR natif le plus longtemps possible, et ne reprojetez qu'en dernier recours.
:::

------------------------------------------------------------------------

## `stars` vs `terra` : lequel choisir ? {#sec-comparison}

::: callout-tip
## Règle pratique

| Situation | Package recommandé |
|----|----|
| Modèle numérique de terrain (MNT) | `terra` |
| Calculs raster rapides (reclassification, algèbre) | `terra` |
| Image satellitaire multibande | `stars` ou `terra` |
| Données spatio-temporelles (séries de rasters) | `stars` |
| Intégration avec `ggplot2` sans package extra | `stars` (`geom_stars()`) |
| Intégration avec `ggplot2` via `tidyterra` | `terra` (`geom_spatraster()`) |

En pratique, les deux packages interopèrent : `st_as_stars(terra_obj)` et `rast(stars_obj)` permettent de convertir facilement de l'un à l'autre.
:::

------------------------------------------------------------------------

## Exercices {#sec-exercises}

::: callout-note
## Exercice 1 — Explorer le raster volcano

En utilisant le data frame `volcano_df` créé dans ce chapitre :

1.  Calculez l'altitude moyenne, minimale et maximale du volcan
2.  Créez une carte qui ne montre que les zones au-dessus de **160 m** (astuce : utilisez `mutate()` et `na_if()` ou `if_else()`)
3.  Changez la palette de couleurs — essayez `"YlOrRd"` ou `"RdBu"` dans `scale_fill_gradientn()`

```{r}
#| eval: false

volcano_df <- expand.grid(x = 1:ncol(volcano), y = 1:nrow(volcano))
volcano_df$altitude <- as.vector(t(volcano))

# 1. Statistiques
summary(volcano_df$altitude)

# 2. Filtrer les zones > 160 m
volcano_hautes <- volcano_df |>
  mutate(altitude_filtre = if_else(altitude > 160, altitude, NA_real_))

ggplot(volcano_hautes, aes(x = x, y = y, fill = altitude_filtre)) +
  geom_raster() +
  scale_fill_gradientn(colors = hcl.colors(20, "..."), na.value = "grey90") +
  coord_equal() +
  theme_void()
```
:::

::: callout-note
## Exercice 2 — Landsat et indices spectraux (avancé)

L'indice NDVI (*Normalized Difference Vegetation Index*) mesure la densité de végétation à partir des bandes rouge (B3) et proche infrarouge (B4) :

$$NDVI = \frac{PIR - Rouge}{PIR + Rouge} = \frac{B4 - B3}{B4 + B3}$$

Les valeurs vont de -1 (eau, sol nu) à +1 (végétation dense).

```{r}
#| eval: false

L7 <- read_stars(system.file("tif/L7_ETMs.tif", package = "stars"))

# Extraire bandes rouge (B3) et PIR (B4)
b3_rouge <- L7[,,,3]
b4_pir   <- L7[,,,4]

# Calculer le NDVI
ndvi <- (b4_pir - b3_rouge) / (b4_pir + b3_rouge)

ggplot() +
  geom_stars(data = ndvi) +
  scale_fill_distiller(
    palette  = "RdYlGn",
    direction = 1,
    name     = "NDVI",
    limits   = c(-1, 1),
    na.value = "grey80"
  ) +
  coord_equal() +
  labs(
    title    = "NDVI — Indice de végétation",
    subtitle = "Vert = végétation | Rouge = sol nu / eau",
    caption  = "Landsat 7 ETM+ — Olinda, Brésil"
  ) +
  theme_void()
```
:::

------------------------------------------------------------------------

## Liens utiles {#sec-links}

-   [Geocomputation with R — Ch. 2 : Raster data](https://geocompr.robinlovelace.net/spatial-class.html#raster-data)
-   [terra documentation](https://rspatial.org/terra/)
-   [stars documentation](https://r-spatial.github.io/stars/)
-   [tidyterra](https://dieghernan.github.io/tidyterra/) — intégration terra + ggplot2
-   [USGS Landsat](https://www.usgs.gov/landsat-missions) — source des images Landsat

------------------------------------------------------------------------

> **← Précédent : [Systèmes de Coordonnées de Référence](1_2_crs.qmd)** **→ Suivant : [Choroplèthes et Classification](choropleths.qmd)**

------------------------------------------------------------------------

*Dr. Elisabetta Pietrostefani — Directrice Adjointe, Geographic Data Science Lab — Université de Liverpool \| Co-Directrice, [Imago : Data Service for Imagery](https://imago.ac.uk/) \| Chercheuse Associée, London School of Economics*
