---
title: "Données Spatiales et Simple Features"
author: "Dr. Elisabetta Pietrostefani"
date: today
format:
  html:
    toc: true
    toc-depth: 3
    toc-title: "Table des matières"
    number-sections: true
    code-fold: show
    code-tools: true
    theme: cosmo
    highlight-style: github
    embed-resources: true
    fig-align: center
    fig-width: 8
    fig-height: 6
execute:
  warning: false
  message: false
  echo: true
---

## Contexte : pourquoi R pour la cartographie ? {#sec-context}

R est un environnement open source **conçu pour l'analyse de données et les graphiques**, qui s'exécute sur toutes les plateformes. Choisir R pour la cartographie, c'est réunir dans un seul outil :

-   la **manipulation des données** (nettoyage, jointures, agrégation)
-   l'**analyse statistique** (modèles, tests)
-   la **visualisation** (cartes statiques, interactives, graphiques)
-   la **reproductibilité** (scripts, Quarto, Git)

Contrairement aux logiciels SIG à interface graphique (QGIS, ArcGIS), R encourage une approche **en ligne de commande** qui rend chaque étape de l'analyse traçable et reproductible.

::: callout-tip
## Citation de référence

*"Les données ne sont pas que des chiffres, ce sont des chiffres avec un contexte"* — Cobb & Moore
:::

------------------------------------------------------------------------

## Installation des packages {#sec-packages}

```{r}
#| label: setup
#| message: false

# Packages principaux pour ce chapitre
library(sf)        # Simple Features — données vectorielles
library(spData)    # jeux de données géographiques
library(ggplot2)   # visualisation
library(dplyr)     # manipulation de données
library(leaflet)   # cartes interactives
library(maps)      # données cartographiques de base
library(stars)     # données raster (optionnel)
```

::: {.callout-note collapse="true"}
## Installer les packages pour la première fois

```{r}
#| eval: false

install.packages(c("sf", "spData", "ggplot2", "dplyr",
                   "leaflet", "maps", "stars", "terra"))
```
:::

------------------------------------------------------------------------

## Toutes les données sont spatiales {#sec-spatial}

**Toutes les données sont spatiales** — les données proviennent de l'observation, et l'observation doit avoir lieu *quelque part* et à *un certain moment*.

Pour beaucoup de données, la localisation est secondaire : l'emplacement d'un scanner cérébral n'est pas pertinent pour le diagnostic. Mais pour d'autres — cartographie épidémique, transport, urbanisme, environnement — **la position dans l'espace est la variable principale**.

### Un premier exemple interactif

```{r}
#| label: fig-leaflet
#| fig-cap: "Carte interactive : villes d'origine des participants (données fictives)"

popup <- c("Clémence", "Baptiste", "Nathalie", "Daphné",
           "Fannie", "Gabrielle", "Yann", "Cédric", "Soilihi")

leaflet() |>
  addProviderTiles("NASAGIBS.ViirsEarthAtNight2012") |>
  addMarkers(
    lng = c(-1.5536, -0.5792, 5.4474, -4.4861, -2.0257,
             3.0870,  2.3522,  4.4861,  2.0257),
    lat = c(47.2184, 44.8378, 43.5297, 48.3904, 48.6493,
            45.7772, 48.8566, 48.3904, 48.6493),
    popup = popup
  )
```

::: callout-note
## Exercice 1

Modifiez la carte ci-dessus pour ajouter votre propre ville. Trouvez les coordonnées sur [latlong.net](https://www.latlong.net/).
:::

------------------------------------------------------------------------

## Représenter des données spatiales dans R {#sec-represent}

Les trois types d'objets spatiaux fondamentaux sont les **points**, les **polygones** 
et les **rasters**. Voyons chacun avec un exemple concret, en utilisant `ggplot2` 
— la même syntaxe que vous utiliserez tout au long du cours.

### 1. Points — des lieux précis

Un point est défini par une paire de coordonnées (longitude, latitude). C'est la 
représentation la plus simple : une ville, une station de mesure, une adresse.
```{r}
#| label: fig-points
#| fig-cap: "Points : cinq capitales européennes"
#| fig-height: 5

cities <- data.frame(
  nom = c("Paris", "Londres", "Berlin", "Madrid", "Rome"),
  lon = c(2.35,  -0.12,  13.40,  -3.70,  12.50),
  lat = c(48.85,  51.51,  52.52,  40.42,  41.90)
) |>
  st_as_sf(coords = c("lon", "lat"), crs = 4326)

ggplot() +
  geom_sf(data = world[world$continent == "Europe", ],
          fill = "grey90", color = "white", linewidth = 0.3) +
  geom_sf(data = cities, color = "#d7191c", size = 3) +
  geom_sf_label(data = cities, aes(label = nom),
                size = 3, nudge_y = 1.2, label.size = 0) +
  coord_sf(xlim = c(-10, 25), ylim = c(36, 58)) +
  labs(
    title   = "Points : capitales européennes",
    caption = "Cours R-Carto"
  ) +
  theme_void(base_size = 12) +
  theme(plot.title = element_text(face = "bold", hjust = 0.5))
```

::: {.callout-note}
## Exercice 2

Ajoutez une ville de votre choix au data frame `cities`. 
Trouvez ses coordonnées sur [latlong.net](https://www.latlong.net/).
:::

### 2. Polygones — des surfaces

Un polygone est une séquence de points formant une surface fermée : commune, 
département, région, pays. Les polygones portent une **table attributaire** — 
c'est ce qui permet de les colorer selon une variable.
```{r}
#| label: fig-polygons
#| fig-cap: "Polygones : PIB par habitant par pays en Europe"
#| fig-height: 6

europe <- world[world$continent == "Europe", ]

ggplot(europe) +
  geom_sf(aes(fill = gdpPercap), color = "white", linewidth = 0.3) +
  scale_fill_viridis_c(
    option   = "plasma",
    name     = "PIB/hab (USD)",
    na.value = "grey80",
    labels   = scales::label_comma()
  ) +
  coord_sf(xlim = c(-10, 40), ylim = c(34, 72)) +
  labs(
    title   = "Polygones : PIB par habitant en Europe",
    caption = "Source : spData | Cours R-Carto"
  ) +
  theme_void(base_size = 12) +
  theme(
    plot.title        = element_text(face = "bold", hjust = 0.5),
    legend.key.height = unit(1.2, "cm")
  )
```

### 3. Raster — des grilles de valeurs

Un raster divise l'espace en une grille régulière de pixels, chacun portant 
une valeur numérique. C'est le format naturel pour les **phénomènes continus** 
comme l'altitude, la température ou l'occupation du sol.

Le jeu de données `volcano` intégré à R représente le **Maungawhau** — un volcan 
éteint situé à Auckland, Nouvelle-Zélande — sous forme d'une matrice 
d'altitudes de 87 × 61 cellules.
```{r}
#| label: fig-raster
#| fig-cap: "Raster : Modèle Numérique d'Élévation du volcan Maungawhau, Auckland (NZ)"
#| fig-height: 5

volcano_df <- expand.grid(
  x = 1:ncol(volcano),
  y = 1:nrow(volcano)
)
volcano_df$altitude <- as.vector(t(volcano))

ggplot(volcano_df, aes(x = x, y = y, fill = altitude)) +
  geom_raster() +
  scale_fill_gradientn(
    colors = hcl.colors(50, "Terrain"),
    name   = "Altitude (m)"
  ) +
  coord_equal() +
  labs(
    title    = "Raster : Maungawhau — Auckland, Nouvelle-Zélande",
    subtitle = "Chaque pixel = une cellule de la matrice d'altitudes",
    caption  = "Source : dataset volcano (base R) | Cours R-Carto"
  ) +
  theme_void(base_size = 12) +
  theme(
    plot.title    = element_text(face = "bold", hjust = 0.5),
    plot.subtitle = element_text(color = "grey40", hjust = 0.5)
  )
```
------------------------------------------------------------------------

## Simple Features (`sf`) {#sec-sf}

`sf` (*Simple Features*) est le standard pour les données vectorielles dans R. Il est développé et approuvé par l'**Open Geospatial Consortium (OGC)** et stocke les géométries dans une colonne spéciale d'un data frame ordinaire.

### Les 7 types de géométrie essentiels

```{r}
#| label: fig-geometries
#| fig-cap: "Les trois types de géométrie fondamentaux dans sf"
#| fig-height: 3
#| fig-width: 9

old_par <- par(mfrow = c(1, 3), pty = "s", mar = c(1, 2, 2, 1))

plot(st_as_sfc("POINT(5 2)"),
     axes = TRUE, main = "POINT", col = "#2c7bb6", pch = 19, cex = 2)

plot(st_as_sfc("LINESTRING(1 5, 4 4, 4 1, 2 2, 3 2)"),
     axes = TRUE, main = "LINESTRING", col = "#d7191c", lwd = 2)

plot(st_as_sfc("POLYGON((1 5, 2 2, 4 1, 4 4, 1 5))"),
     col = "#ffffbf", border = "#2c3e50", axes = TRUE, main = "POLYGON")

par(old_par)
```

**Syntaxe WKT (*Well-Known Text*) :**

| Type | Exemple WKT |
|-----------------------|-------------------------------------------------|
| Point | `POINT (5 2)` |
| Ligne | `LINESTRING (1 5, 4 4, 4 1, 2 2, 3 2)` |
| Polygone | `POLYGON ((1 5, 2 2, 4 1, 4 4, 1 5))` |
| Polygone avec trou | `POLYGON ((1 5, 2 2, 4 1, 4 4, 1 5), (2 4, 3 4, 3 3, 2 3, 2 4))` |
| Multi-polygone | `MULTIPOLYGON (((0 0,1 0,1 1,0 0)), ((3 3,4 3,4 4,3 3)))` |

### Explorer un objet `sf` : le monde

```{r}
#| label: world-explore

# Le dataset 'world' est un objet sf fourni par spData
class(world)
names(world)
```

```{r}
#| label: fig-world-gdp
#| fig-cap: "PIB par habitant dans le monde avec ggplot2"

ggplot() +
  geom_sf(data = world, aes(fill = gdpPercap)) +
  scale_fill_viridis_c(
    option = "plasma",
    name   = "PIB/hab (USD)",
    na.value = "grey80"
  ) +
  labs(
    title   = "PIB par habitant dans le monde",
    caption = "Source : spData | Cours R-Carto"
  ) +
  theme_void(base_size = 12) +
  theme(plot.title = element_text(face = "bold", hjust = 0.5))
```

### Filtrer et superposer

```{r}
#| label: fig-africa
#| fig-cap: "Afrique mise en évidence sur la carte du monde"

world_africa <- world[world$continent == "Africa", ]
africa       <- st_union(world_africa)

ggplot() +
  geom_sf(data = world, fill = "grey90", color = "white", linewidth = 0.2) +
  geom_sf(data = africa, fill = "#d7191c", color = "white", linewidth = 0.3) +
  labs(
    title   = "Le continent africain",
    caption = "Source : spData | Cours R-Carto"
  ) +
  theme_void(base_size = 12) +
  theme(plot.title = element_text(face = "bold", hjust = 0.5))
```

```{r}
#| label: fig-kenya
#| fig-cap: "Le Kenya en contexte africain"

kenya <- world[world$name_long == "Kenya", ]

ggplot() +
  geom_sf(data = world_africa, fill = "grey85", color = "white", linewidth = 0.3) +
  geom_sf(data = kenya, fill = "#2c7bb6", color = "white", linewidth = 0.5) +
  labs(
    title   = "Le Kenya en Afrique",
    caption = "Source : spData | Cours R-Carto"
  ) +
  theme_void(base_size = 12) +
  theme(plot.title = element_text(face = "bold", hjust = 0.5))
```

::: callout-note
## Exercice 3

Adaptez le code ci-dessus pour mettre en évidence un autre pays de votre choix sur son continent.
:::

------------------------------------------------------------------------

## Application : Cartes de Londres {#sec-london}

Nous travaillons maintenant avec de vraies données : les districts londoniens et des données de qualification tirées du recensement.

### Charger les données

```{r}
#| label: load-london

# Charger le shapefile des districts londoniens
districts <- read_sf("data/London/Polygons/districts.shp")

# Aperçu de la structure
head(districts)
```

### Carte de base

```{r}
#| label: fig-london-base
#| fig-cap: "Districts londoniens — carte de base"

ggplot(districts) +
  geom_sf(fill = "lightgrey", color = "white", linewidth = 0.4) +
  labs(
    title   = "Districts de Londres",
    caption = "Source : données Londres | Cours R-Carto"
  ) +
  theme_void(base_size = 12) +
  theme(plot.title = element_text(face = "bold", hjust = 0.5))
```

### Indexation et sélection

```{r}
#| label: indexing
#| eval: false

# Indexation par position
districts[1, ]      # première ligne
districts[, 1]      # première colonne
districts[1, 1]     # cellule [1,1]

# Accès à une colonne par son nom
districts$DIST_NAME

# Filtrage conditionnel
districts[districts$DIST_NAME == "Hackney", ]
```

```{r}
#| label: fig-hackney
#| fig-cap: "Hackney mis en évidence parmi les districts londoniens"

hackney <- districts |> filter(DIST_NAME == "Hackney")

ggplot() +
  geom_sf(data = districts, fill = "lightgrey", color = "white", linewidth = 0.3) +
  geom_sf(data = hackney,   fill = "#2c7bb6",   color = "white", linewidth = 0.6) +
  labs(
    title   = "Hackney parmi les districts de Londres",
    caption = "Source : données Londres | Cours R-Carto"
  ) +
  theme_void(base_size = 12) +
  theme(plot.title = element_text(face = "bold", hjust = 0.5))
```

::: callout-note
## Exercice 4

Modifiez le code ci-dessus pour mettre en évidence un autre district de votre choix (ex. `"Islington"`, `"Tower Hamlets"`, `"Southwark"`).
:::

### Joindre des données attributaires

```{r}
#| label: join-data

# Importer les données de qualification du recensement 2001
qualifications2001_df <- read.csv("data/London/Tables/qualifications2001_2.csv")
head(qualifications2001_df)
```

```{r}
#| label: left-join

# Jointure : shapefile districts + données CSV
# La clé commune : DIST_CODE (districts) = Zone_Code (qualifications)
districts <- left_join(
  districts,
  qualifications2001_df,
  by = c("DIST_CODE" = "Zone_Code")
)

# Créer la variable : part de personnes avec qualification niveau 4+
districts <- districts |>
  mutate(Level4p = Level4 / Population1674)

head(districts |> st_drop_geometry() |> select(DIST_NAME, Level4, Population1674, Level4p))
```

::: callout-tip
## Les types de jointure en `dplyr`

| Fonction           | Résultat                                             |
|--------------------------------------|----------------------------------|
| `left_join(x, y)`  | Toutes les lignes de x, colonnes de x et y           |
| `inner_join(x, y)` | Seulement les lignes avec correspondance dans x et y |
| `right_join(x, y)` | Toutes les lignes de y, colonnes de x et y           |
| `full_join(x, y)`  | Toutes les lignes de x et y                          |
:::

### Carte choroplèthe : niveau d'éducation

```{r}
#| label: fig-education
#| fig-cap: "Part de la population avec qualification de niveau 4+ par district londonien"
#| fig-height: 7

ggplot(districts) +
  geom_sf(aes(fill = Level4p), color = "white", linewidth = 0.3) +
  scale_fill_viridis_c(
    option  = "viridis",
    name    = "Part niveau 4+",
    labels  = scales::label_percent()
  ) +
  labs(
    title    = "Niveau d'éducation (qualification niveau 4+)",
    subtitle = "Districts londoniens — Recensement 2001",
    caption  = "Source : données Londres | Cours R-Carto"
  ) +
  theme_void(base_size = 12) +
  theme(
    plot.title    = element_text(face = "bold", size = 14, hjust = 0.5),
    plot.subtitle = element_text(color = "grey40", hjust = 0.5),
    legend.key.height = unit(1.2, "cm")
  )
```

### Nuage de points : population vs éducation

```{r}
#| label: fig-scatter
#| fig-cap: "Relation entre population et niveau d'éducation par district"
#| fig-height: 6

ggplot(districts,
       aes(x = Population1674, y = Level4p)) +
  geom_point(aes(color = Level4p, size = Population1674), alpha = 0.8) +
  geom_text(
    aes(label = DIST_NAME, color = Level4p),
    size = 2.5, check_overlap = TRUE,
    nudge_x = 15000, nudge_y = 0.015
  ) +
  scale_color_viridis_c(option = "plasma", guide = "none") +
  scale_size_continuous(
    name   = "Population",
    range  = c(2, 8),
    labels = scales::label_comma()
  ) +
  scale_x_continuous(
    name   = "Population (16–74 ans)",
    labels = scales::label_comma()
  ) +
  scale_y_continuous(
    name   = "Part qualification niveau 4+",
    labels = scales::label_percent()
  ) +
  labs(
    title   = "Population et niveau d'éducation — Districts londoniens",
    caption = "Source : Recensement 2001 | Cours R-Carto"
  ) +
  theme_minimal(base_size = 12) +
  theme(plot.title = element_text(face = "bold", hjust = 0.5))
```

::: callout-note
## Exercice 5

**À vous de jouer !** Créez une carte similaire pour Paris avec des données de votre choix. Étapes : 

1. Charger un shapefile des arrondissements ou communes de Paris 

2. Charger un fichier CSV avec une variable socio-économique (INSEE) 

3. Faire la jointure avec `left_join()` 

4. Créer la carte avec `ggplot2 + geom_sf()`
:::

------------------------------------------------------------------------

## Liens utiles {#sec-links}

-   [Geocomputation with R](https://geocompr.robinlovelace.net) — référence principale
-   [r-spatial.org](https://r-spatial.org/book/03-Geometries.html) — géométries sf
-   [sf package documentation](https://r-spatial.github.io/sf/)
-   [ggplot2 + sf](https://ggplot2.tidyverse.org/reference/ggsf.html)

------------------------------------------------------------------------

> **← Introduction : [Pourquoi les SIG ?](introduction.qmd)** **→ Suite : [Systèmes de Coordonnées et Rasters](1_2_R_pourlacartographie.qmd)**

------------------------------------------------------------------------

*Dr. Elisabetta Pietrostefani — Directrice Adjointe, Geographic Data Science Lab — Université de Liverpool \| Co-Directrice, [Imago : Data Service for Imagery](https://imago.ac.uk/) \| Chercheuse Associée, London School of Economics*
